---
title: "O regularization path por coordinate descent"
subtitle: "A implementação central de Friedman, Hastie & Tibshirani (2010), reconstruída, medida e estendida"
author: "Trabalho de Estatística Computacional"
date: "`r format(Sys.Date(), '%d/%m/%Y')`"
output:
  html_document:
    toc: true
    toc_depth: 2
    toc_float: true
    number_sections: true
    theme: readable
    highlight: tango
    df_print: kable
    fig_width: 7.2
    fig_height: 4.2
---

<style>
.intuicao {
  background: #f7f7f5;
  border-left: 4px solid #8a8a84;
  padding: 0.8em 1.1em;
  margin: 1.4em 0;
  border-radius: 0 4px 4px 0;
}
.intuicao p:first-child { margin-top: 0; }
.intuicao p:last-child  { margin-bottom: 0; }
.achado {
  background: #f2f4f7;
  border-left: 4px solid #3f4a57;
  padding: 0.8em 1.1em;
  margin: 1.4em 0;
  border-radius: 0 4px 4px 0;
}
.achado p:first-child { margin-top: 0; }
.achado p:last-child  { margin-bottom: 0; }
caption { color: #555; font-size: 0.92em; }
</style>

```{r setup, include=FALSE}
knitr::opts_chunk$set(
  echo = FALSE, message = FALSE, warning = FALSE,
  fig.align = "center", dpi = 130
)

## RAPIDO = TRUE roda em poucos minutos. Para o estudo completo, mude para FALSE.
RAPIDO <- TRUE

source("R/00_setup.R")

abl <- com_cache(
  "ec1_ablacao",
  experimento_ablacao(
    R = PARAM$R_ABL, rhos = PARAM$RHO_ABL,
    nlambda = PARAM$NL_ABL
  )
)
cri <- com_cache("ec2_criterios", experimento_criterios(R = PARAM$R_CRI))
rot <- com_cache("rotas_1996", experimento_rotas())
vel <- com_cache("co_velocidade", experimento_ordem_velocidade(R = PARAM$R_VEL))
sel <- com_cache(
  "co_selecao",
  experimento_ordem_selecao(R = PARAM$R_SEL, B = PARAM$B_ORD)
)
cop <- com_cache("co_copias", exemplo_copias())
dcr <- com_cache("dados_crime", carrega_dados())
app <- com_cache(
  "aplicacao",
  experimento_aplicacao(dcr, B_ordem = PARAM$B_ORD)
)

tab <- function(x, ...) knitr::kable(x, row.names = FALSE, ...)
fmt <- function(x, d = 3) {
  x <- x[1]
  if (!is.finite(x)) {
    return("nao finito")
  }
  format(x, digits = d, scientific = abs(x) < 1e-3)
}

## grade de uma superficie em formato longo, para geom_contour
grade_df <- function(s) {
  data.frame(
    b1  = rep(s$b1, times = length(s$b2)),
    b2  = rep(s$b2, each = length(s$b1)),
    obj = as.vector(s$Z)
  )
}

## desenha uma superficie 3D com persp e devolve a matriz de projecao
desenha_3d <- function(s, theta = -42, phi = 26, titulo = "", nb = 60) {
  nrz <- nrow(s$Z)
  ncz <- ncol(s$Z)
  zf <- (s$Z[-1, -1] + s$Z[-1, -ncz] + s$Z[-nrz, -1] + s$Z[-nrz, -ncz]) / 4
  cores <- grDevices::hcl.colors(nb, PALETA, rev = TRUE) # nolint: object_usage_linter.
  persp(s$b1, s$b2, s$Z,
    col = cores[cut(zf, nb)],
    border = grDevices::adjustcolor("grey25", alpha.f = 0.35),
    theta = theta, phi = phi, expand = 0.6, shade = 0.35, ltheta = 40,
    xlab = "beta 1", ylab = "beta 2", zlab = "objetivo",
    ticktype = "detailed", cex.axis = 0.6, cex.lab = 0.8, main = titulo
  )
}
```

# Como este documento funciona {-}

O documento não contém código do método. Ele carrega os arquivos de `R/` e usa
duas funções para se comunicar com eles:

```r
source("R/00_setup.R")                       # carrega os oito arquivos de implementação
mostra("en_path", "01_caminho.R")            # imprime a função, lendo o arquivo-fonte
mostra_trecho("ec1", "05_experimentos.R")    # imprime o trecho entre marcadores
```

`mostra()` localiza a definição pelo nome, lê até a chave de fechamento e imprime
num bloco de código. `mostra_trecho()` extrai o que estiver entre `## <<marca` e
`## marca>>`. Todo bloco de código exibido abaixo veio de um arquivo `.R` por um
desses dois caminhos.

Os experimentos passam por `com_cache(nome, expressão)`, que grava o resultado em
`resultados/nome_v3.rds` na primeira execução e apenas lê nas seguintes. O sufixo
vem de `VERSAO_CACHE`, em `00_setup.R`: alterar essa string invalida todos os
resultados guardados. O tamanho do estudo está em `PARAM`, no mesmo arquivo, lido
tanto por este documento quanto por `R/99_roda_tudo.R`.

Os números citados no texto corrido não são digitados: vêm de expressões R
inline, avaliadas sobre os mesmos objetos que geram as tabelas.

| Arquivo | Conteúdo |
|:--|:--|
| `R/00_setup.R` | tema gráfico, cache, `mostra()`, `PARAM`, `VERSAO_CACHE` |
| `R/01_caminho.R` | a implementação principal |
| `R/02_selecao_lambda.R` | cross-validation e critérios analíticos |
| `R/03_referencia_1996.R` | a rota de Tibshirani (1996) |
| `R/04_geradores.R` | cenários de simulação e métricas |
| `R/05_experimentos.R` | os dois experimentos de Monte Carlo |
| `R/06_contribuicao.R` | a contribuição original |
| `R/07_aplicacao.R` | dados reais |
| `R/08_visualizacoes.R` | a geometria do problema em duas dimensões |
| `R/00_testes.R` | verificação (~30 s) |
| `R/99_roda_tudo.R` | roda os experimentos e enche o cache |

**Para reproduzir.** Extraia o pacote numa **pasta vazia** — este projeto tem só
três nomes de arquivo em comum com a versão anterior, mais larga, então extrair
um por cima do outro deixa arquivos órfãos que o R pode carregar no lugar dos
certos. O `R/00_setup.R` verifica isso e interrompe com uma mensagem explícita
se encontrar mistura. No R, a partir da pasta do projeto:

```r
source("R/00_testes.R")          # ~1 min, valida a implementação
rmarkdown::render("relatorio.Rmd")
```

Requisitos: R ≥ 4.1 e `ggplot2` ≥ 3.4. Nenhum pacote de modelagem. Internet
apenas na primeira execução, para baixar os dados do UCI.

**Tempo.** A primeira renderização calcula tudo e leva algo entre quinze e
quarenta minutos, conforme a máquina; as seguintes leem o cache e levam menos de
um minuto. Cada experimento anuncia o próprio andamento no console
(`EC1 celula 3/16`, `aplicacao: diagnostico de reordenacao ...`), de modo que dá
para distinguir processo lento de processo travado. Se quiser um ensaio rápido
antes, rode `R/99_roda_tudo.R`, que faz os mesmos cálculos com relatório de
progresso e sem renderizar nada.

---

# O recorte

O artigo de 2010 apresenta sete componentes: *coordinate descent*, *covariance
updates*, *regularization paths* com *warm starts*, regressão logística,
multinomial, resposta agrupada e tratamento de matrizes esparsas. Este trabalho
implementa um deles:

> **O *regularization path* percorrido por *coordinate descent* cíclico com
> *warm starts*** — a função `en_path()`.

Os demais são descritos no texto e apontados como extensões, mas não
implementados. Três razões sustentam a escolha.

**Não é o *coordinate descent* que o artigo reivindica.** Os autores o atribuem a
Fu (1998), Daubechies et al. (2004), Shevade & Keerthi (2003), Van der Kooij
(2007) e Wu & Lange (2008), e observam que o método foi redescoberto várias vezes
sem que seu poder fosse percebido. O que reivindicam é tê-lo aplicado ao caminho
inteiro. O precursor direto chama-se "Pathwise Coordinate Optimization" (Friedman
et al., 2007), e o título de 2010 põe *Paths* antes de *Coordinate Descent*.

**É a peça que faltava em 1996.** O gargalo do lasso original não era a qualidade
do estimador, e sim que cada valor do parâmetro de regularização exigia uma
execução independente de um otimizador caro.

**As demais partes dependem dela.** As *covariance updates* são uma otimização
interna ao caminho. A extensão a GLMs funciona porque os autores não implementam
verificação de divergência do Newton — o argumento é que os *warm starts* mantêm
cada problema tão próximo do anterior que a aproximação quadrática não chega a
quebrar. Retirar o caminho derruba as extensões; retirar as extensões não derruba
o caminho.

---

# 1996 → 2010: o que exatamente muda

## O lasso como Tibshirani o definiu

$$
\hat{\boldsymbol\beta} = \arg\min \sum_{i=1}^{N}\Big(y_i - \beta_0 - \sum_j \beta_j x_{ij}\Big)^2
\qquad \text{sujeito a} \qquad \sum_{j=1}^{p} |\beta_j| \le t .
$$

A restrição $\sum_j|\beta_j|\le t$ equivale a $2^p$ desigualdades lineares, uma
para cada combinação de sinais. Tibshirani a trata introduzindo restrições sob
demanda: na prática, entre $0{,}5p$ e $0{,}75p$ problemas de mínimos quadrados
restritos, cada um deles uma programação quadrática completa.

Três consequências, todas registradas no artigo de 1996:

1. cada valor de $t$ é resolvido do zero;
2. escolher $t$ por *cross-validation* multiplica esse custo: $K$ *folds* sobre
   uma grade de $G$ valores custam $K \times G$ execuções, mais o ajuste final.
   Daí a discussão, em pé de igualdade, de critérios analíticos como a
   *generalized cross-validation* e um estimador de risco no estilo de Stein;
3. fronteiras não cruzadas: modelos lineares generalizados ("a convergência não é
   garantida em geral"), $p$ grande, correlação alta.

## A reformulação

$$
\min_{\beta_0,\boldsymbol\beta}\;
\frac{1}{2N}\sum_{i=1}^{N}\big(y_i-\beta_0-\mathbf{x}_i^\top\boldsymbol\beta\big)^2
+\lambda\,P_\alpha(\boldsymbol\beta),
\qquad
P_\alpha(\boldsymbol\beta)=\sum_{j}\Big[\tfrac{1-\alpha}{2}\beta_j^2+\alpha|\beta_j|\Big].
$$

Por dualidade lagrangiana os dois problemas são equivalentes: para cada $t$
existe um $\lambda$ que dá a mesma solução. Estatisticamente nada muda;
estruturalmente muda tudo.

| | 1996 (restrita) | 2010 (penalizada) |
|:--|:--|:--|
| Restrições | $2^p$ desigualdades | nenhuma |
| Penalidade | acopla as coordenadas | **separável** |
| Otimizar $\beta_j$ com o resto fixo | ainda é problema restrito | **forma fechada** |
| Grade de $G$ valores | $G$ problemas independentes | um caminho, cada ponto herdando o anterior |

### Warm Start
Um problema de otimização precisa de um ponto de partida. A escolha usual é arbitrária, tipicamente a origem, e o algoritmo gasta iterações só para chegar à vizinhança da resposta.
O warm start substitui essa escolha arbitrária por uma informada: em vez de começar do zero, começa-se da solução do problema anterior.

Isso só faz sentido porque existe um problema anterior. As soluções ao longo do caminho formam uma curva contínua em λ: quando λ cai um degrau da grade, a solução se move pouco.
Partir da solução do λ anterior significa começar a poucos passos do destino. E o primeiro ponto do caminho não precisa de partida informada, porque em λ_max a resposta é conhecida em forma fechada: β = 0.
O caminho parte de um ponto exato e nunca mais resolve nada do zero.

No artigo isso está na Seção 2.5, p. 7, onde os autores dizem que o esquema explora warm starts e resulta num algoritmo mais estável, e relatam casos em que calcular o caminho inteiro até um λ pequeno sai mais rápido do que resolver diretamente naquele λ.
Na Introdução, p. 2, o crédito pela ideia vai para Friedman et al. (2007), o precursor direto, cujo título é literalmente Pathwise Coordinate Optimization.

### Active Set
O conjunto ativo é A = {j : βⱼ ≠ 0}, as coordenadas que estão dentro do modelo naquele momento.
A observação que o torna útil é que, numa solução esparsa, quase toda coordenada de um ciclo completo é apenas consultada: calcula-se o produto interno, o soft-thresholding devolve zero de novo, o coeficiente não muda e o resíduo não é tocado.
Numa solução com 12 variáveis ativas entre 1000, 988 coordenadas por ciclo não fazem nada.

A estratégia é alternar dois regimes. Um ciclo completo sobre as p coordenadas, que pode admitir variáveis novas, seguido de ciclos restritos a A, que custam |A|·N em vez de p·N. A esparsidade que o método produz é também o que o torna rápido.

No artigo está na Seção 2.6, p. 7: ganho considerável ao organizar as iterações em torno do conjunto ativo, iterando só nele até convergir, e repetindo se um novo ciclo completo alterar o conjunto.
Os autores creditam a ideia a Meier et al. (2008) e Krishnapuram & Hartemink (2005). A Seção 2.1, p. 6, dá a contabilidade que sustenta o ganho: um passo sem mudança custa O(N), com mudança custa O(2N), e o ciclo completo custa O(pN).

::: {.intuicao}
**Intuição — por que "separável" é a palavra que importa.** Numa restrição
$\sum_j|\beta_j|\le t$, mexer em $\beta_3$ consome orçamento dos outros: as
coordenadas estão amarradas e não se pode otimizar uma sem renegociar todas. Na
forma penalizada cada coordenada paga o próprio pedágio $\lambda|\beta_j|$,
independentemente das demais. Fixados os outros coeficientes, sobra um problema
de uma variável só — e esse tem solução analítica. Toda a cadeia sai daí:

$$\text{separável}\Rightarrow\text{forma fechada}\Rightarrow\text{ciclo barato}
\Rightarrow\text{caminho barato}\Rightarrow\textit{warm start}.$$

E o *warm start* devolve o favor: cada problema do caminho é fácil porque a
solução anterior já é quase a resposta.
:::

---

# A geometria do problema

Com $p=2$ o problema inteiro cabe num gráfico: o objetivo é uma superfície sobre
o plano $(\beta_1,\beta_2)$ e o algoritmo é um caminho sobre ela. As funções
usadas aqui são as mesmas de `R/01_caminho.R`, rodando em duas dimensões.

```{r geo-3d, fig.width=10, fig.height=3.9}
d2 <- dados_2d(N = 120, rho = 0.85, beta = c(1.4, 0.5), sigma = 1)
lam_ex <- 0.55
dc <- decomposicao(d2, lambda = lam_ex, alpha = 1, lim = c(-1.2, 2.2), n = 45)
tr <- traj_2d(d2, lambda = lam_ex, alpha = 1, inicio = c(-1.0, 2.0), n_passos = 16)

op <- par(mfrow = c(1, 3), mar = c(1, 1, 1, 1))
desenha_3d(dc$quadratico, titulo = "(a) erro quadratico")
desenha_3d(dc$penalidade, titulo = "(b) penalidade l1")
pm <- desenha_3d(dc$soma, titulo = "(c) a soma, com a trajetoria")
zt <- tr$objetivo + 0.03 * diff(range(dc$soma$Z))
lines(trans3d(tr$b1, tr$b2, zt, pm), lwd = 2.2, col = "black")
points(trans3d(tr$b1, tr$b2, zt, pm), pch = 16, cex = 0.5, col = "black")
points(trans3d(tr$b1[1], tr$b2[1], zt[1], pm), pch = 21, bg = "white", cex = 1.1)
par(op)
```

::: {.intuicao}
**Intuição — de onde vêm os zeros.** O painel (a) é o termo de erro quadrático:
uma tigela elíptica, lisa em toda parte. O painel (b) é a penalidade sozinha —
um cone com **quinas** ao longo dos dois eixos, que é onde $|\beta_j|$ deixa de
ser derivável. O painel (c) é a soma, e herda os vincos.

Num ponto liso o mínimo só pode estar onde a derivada é zero, e a chance de isso
cair exatamente em $\beta_j=0$ é nula. Numa quina não existe *uma* derivada,
existe um **intervalo** de subgradientes: basta que o gradiente do termo
quadrático caiba dentro desse intervalo para que o mínimo fique preso ali. E
ele fica preso para uma **faixa inteira** de valores de $\lambda$. É a quina, e
não a inclinação da penalidade, que produz zeros exatos. O ridge encolhe porque
inclina a tigela; o lasso zera porque a amassa.

A linha preta em (c) é a trajetória do *coordinate descent*: ela só anda
paralelamente aos eixos, porque cada passo resolve exatamente o problema de uma
variável — vai até o fundo do vale **naquela direção** — e depois troca de
direção.
:::

## O corte que mostra o bico

A superfície em três dimensões é bonita, mas o argumento fica mais nítido num
corte. Abaixo, o objetivo como função de $\beta_2$ apenas, com $\beta_1$ fixado
no seu valor ótimo, para três valores de $\lambda$.

```{r geo-corte, fig.width=9, fig.height=3.4}
ct <- corte_1d(d2, lambdas = c(0.10, 0.35, 0.80), alpha = 1, j = 2L)
ct$rotulo <- factor(ct$rotulo, levels = unique(ct$rotulo))
pts <- do.call(rbind, lapply(split(ct, ct$rotulo), function(z) {
  z[which.min(abs(z$beta - z$otimo[1]))[1], ]
}))

ggplot(ct, aes(beta, objetivo)) +
  geom_vline(xintercept = 0, colour = "grey80", linewidth = 0.3) +
  geom_line(colour = "grey10", linewidth = 0.7) +
  geom_point(data = pts, shape = 21, fill = "white", colour = "black", size = 2.8) +
  facet_wrap(~rotulo, scales = "free_y") +
  labs(
    x = expression(beta[2]), y = "objetivo penalizado",
    title = "O mesmo corte, três valores de lambda",
    caption = "Círculo branco: o mínimo. Repare no bico em beta = 0 — e em como o mínimo gruda nele."
  )
```

::: {.intuicao}
**Intuição.** Sem penalidade essa curva seria uma parábola lisa, e o mínimo
cairia em algum valor não nulo. Com a penalidade $\ell_1$ a curva ganha um bico
em zero: a inclinação salta de $-\lambda$ para $+\lambda$ ao atravessar a
origem. Enquanto a inclinação do termo quadrático em zero for menor que
$\lambda$ em módulo, **nenhuma direção desce** — e o mínimo é exatamente zero.
É essa desigualdade, $|\langle\mathbf{x}_2,\mathbf{r}\rangle/N| \le \lambda\alpha$,
que reaparece nas condições KKT e no operador $S(\cdot,\lambda\alpha)$.

Note que o bico existe nos três painéis; o que muda é se ele é fundo o bastante
para prender o mínimo.
:::

## Por que a correlação atrapalha o *coordinate descent*

```{r geo-zig, fig.width=9, fig.height=4.2}
faz_zig <- function(rho, n_passos = 22) {
  d <- dados_2d(N = 120, rho = rho, beta = c(1.2, 0.9), sigma = 1, semente = 7)
  s <- superficie(d, lambda = 0.12, alpha = 1, lim = c(-0.4, 1.9), n = 130)
  tj <- traj_2d(d, lambda = 0.12, alpha = 1, inicio = c(-0.2, 1.8), n_passos = n_passos)
  list(
    g = transform(grade_df(s), rho = paste0("correlacao = ", rho)),
    t = transform(tj, rho = paste0("correlacao = ", rho))
  )
}
z0 <- faz_zig(0.0)
z9 <- faz_zig(0.95)
gg <- rbind(z0$g, z9$g)
tt <- rbind(z0$t, z9$t)

ggplot(gg, aes(b1, b2)) +
  geom_contour(aes(z = obj), bins = 26, colour = "grey72", linewidth = 0.3) +
  geom_hline(yintercept = 0, colour = "grey45", linewidth = 0.3) +
  geom_vline(xintercept = 0, colour = "grey45", linewidth = 0.3) +
  geom_path(data = tt, colour = "grey10", linewidth = 0.6) +
  geom_point(data = tt, colour = "grey10", size = 0.9) +
  geom_point(
    data = subset(tt, passo == 0), shape = 21, fill = "white",
    colour = "grey10", size = 2.6
  ) +
  facet_wrap(~rho) +
  coord_equal() +
  labs(
    x = expression(beta[1]), y = expression(beta[2]),
    title = "A mesma quantidade de passos, dois condicionamentos",
    caption = "Círculo branco: ponto de partida. Cada segmento é uma atualização de coordenada."
  )
```

::: {.intuicao}
**Intuição.** Sem correlação as curvas de nível são quase circulares e dois
passos bastam: ajusta-se $\beta_1$, ajusta-se $\beta_2$, chegou. Com correlação
alta as curvas viram elipses finas e **inclinadas** — e a direção de descida útil
é a diagonal, que o algoritmo não pode tomar. Ele escorrega pela parede do vale
em zigue-zague, dando muitos passos curtos. Essa é a razão teórica para esperar
que a correlação encareça o *coordinate descent*, e é ela que os autores dizem
não ter observado. O experimento EC1 verifica quem tem razão.
:::

## O que o *warm start* economiza

```{r geo-warm, fig.width=6.4, fig.height=4.6}
cw <- comparacao_warm(d2, nlambda = 18, alpha = 1, lambda_min_ratio = 0.02)
k_alvo <- 12L
lam_k <- cw$lambda[k_alvo]
b_ant <- as.numeric(cw$solucoes[k_alvo - 1L, c("b1", "b2")])
sk <- superficie(d2, lambda = lam_k, alpha = 1, lim = c(-0.4, 2.0), n = 130)
tq <- traj_2d(d2, lam_k, 1, inicio = b_ant, n_passos = 10)
tf <- traj_2d(d2, lam_k, 1, inicio = c(0, 0), n_passos = 10)
tq$partida <- "warm start"
tf$partida <- "partida fria"
tt2 <- rbind(tq, tf)

ggplot(grade_df(sk), aes(b1, b2)) +
  geom_contour(aes(z = obj), bins = 24, colour = "grey75", linewidth = 0.3) +
  geom_hline(yintercept = 0, colour = "grey45", linewidth = 0.3) +
  geom_vline(xintercept = 0, colour = "grey45", linewidth = 0.3) +
  geom_path(data = tt2, aes(linetype = partida), colour = "grey10", linewidth = 0.6) +
  geom_point(data = tt2, colour = "grey10", size = 0.8) +
  geom_point(data = cw$solucoes, aes(b1, b2), shape = 4, colour = "grey35", size = 1.6) +
  annotate("point",
    x = b_ant[1], y = b_ant[2], shape = 21, fill = "white",
    colour = "black", size = 3
  ) +
  scale_linetype_manual(values = c("warm start" = "solid", "partida fria" = "22")) +
  coord_equal() +
  labs(
    x = expression(beta[1]), y = expression(beta[2]), linetype = NULL,
    title = "Mesmo lambda, dois pontos de partida",
    caption = "x: soluções dos demais lambdas do caminho. Círculo branco: solução do lambda anterior."
  )
```

```{r geo-warm2, fig.height=3.4}
ggplot(cw$passos, aes(log(lambda), passos, linetype = partida)) +
  geom_step(colour = "grey10", linewidth = 0.6) +
  scale_linetype_manual(values = c(
    "warm start (solucao anterior)" = "solid",
    "partida fria (do zero)" = "22"
  )) +
  guides(linetype = guide_legend(nrow = 2)) +
  labs(
    x = expression(log(lambda)), y = "passos até convergir",
    linetype = NULL, title = "O custo ao longo do caminho",
    caption = "A distância entre as curvas é o que o regularization path economiza."
  )
```

::: {.intuicao}
**Intuição.** As soluções ao longo do caminho formam uma curva contínua: quando
$\lambda$ cai um pouco, a solução se move pouco. Partir da solução anterior
significa começar a poucos passos do destino; partir da origem significa
atravessar o espaço inteiro toda vez. E há um detalhe que só a figura mostra: as
soluções ficam **sobre os eixos** em boa parte do caminho, isto é, o *active set*
é pequeno — e é por isso que o segundo ingrediente do algoritmo, visitar só as
coordenadas ativas, tem o que economizar.
:::

---

# O algoritmo

> **Entrada:** $\mathbf{X}$ de dimensão $N\times p$, $\mathbf{y}$ de comprimento $N$, $\alpha\in[0,1]$, $K$, $\epsilon$, pesos $\gamma_j\ge 0$, tolerância $\tau$.
>
> **Atualização da coordenada $j$ em $\lambda$** $(\star)$, usada nos passos 4.1 e 4.3:
> 
> $\rho\leftarrow\langle\mathbf{x}_j,\mathbf{r}\rangle/N+\beta_j$;
> 
> $b\leftarrow S(\rho,\lambda\alpha\gamma_j)/(1+\lambda(1-\alpha)\gamma_j)$;
> 
> $\Delta_j\leftarrow b-\beta_j$;
> 
> **se** $\Delta_j\ne 0$: $\mathbf{r}\leftarrow\mathbf{r}-\mathbf{x}_j\Delta_j$ e $\beta_j\leftarrow b$.
>
> 1. Centre $\mathbf{y}$; centre e padronize as colunas de $\mathbf{X}$, guardando os desvios $s_j$.
> 2. $\displaystyle\lambda_{\max}=\max_{j:\gamma_j>0}\frac{|\langle\mathbf{x}_j,\mathbf{y}\rangle|}{N\alpha\gamma_j}$; grade log-espaçada $\lambda_1=\lambda_{\max}>\cdots>\lambda_K=\epsilon\lambda_{\max}$.
> 3. $\boldsymbol\beta\leftarrow\mathbf{0}$, $\mathbf{r}\leftarrow\mathbf{y}$ — **solução exata em $\lambda_1$**.
> 4. **para** $k=1,\dots,K$ *(o $\boldsymbol\beta$ e o $\mathbf{r}$ persistem entre os $k$: é o **warm start**)*:
>     1. Execute um **ciclo completo** aplicando $(\star)$ a $j=1,\dots,p$; seja $\delta=\max_j\Delta_j^2$.
>     2. Se $\delta<(\tau\lambda_k)^2$: **convergiu**; guarde $\hat{\boldsymbol\beta}^{(k)}\leftarrow\boldsymbol\beta$ e passe ao próximo $k$.
>     3. Caso contrário, itere ciclos restritos ao **active set** $A=\{j:\beta_j\ne0\}$, aplicando $(\star)$ a cada $j\in A$, até que $\max_{j\in A}\Delta_j^2<(\tau\lambda_k)^2$; volte a 4.1.
> 5. Desfaça a padronização: $\hat\beta_j\leftarrow\hat\beta_j/s_j$; $\hat\beta_0=\bar y-\sum_j\hat\beta_j\bar x_j$.

::: {.intuicao}
**Três leituras do algoritmo.**

*O passo 2 só existe porque a solução em $\lambda_{\max}$ é conhecida de
antemão.* Acima de $\lambda_{\max}$ o *soft-thresholding* zera toda coordenada. O
caminho parte de um ponto exato, não de um chute — e é isso que faz o
*warm start* funcionar desde a primeira iteração.

*O passo 4.2 é a condição de parada correta.* Só um ciclo **completo** sem
mudanças garante que nenhuma variável de fora do *active set* deveria ter
entrado. Parar após convergir apenas dentro do *active set* seria um erro sutil:
o modelo pareceria convergido e estaria errado.

*Os passos 4 e 4.3 são acelerações, não parte da definição do estimador.*
Desligá-los deve dar a mesma resposta, mais devagar. É exatamente essa hipótese
que o experimento EC1 testa.
:::

---

# A implementação

## O passo elementar

```{r cod-S, results='asis'}
mostra("S", "01_caminho.R")
```

Pelas condições de otimalidade em termos do subgradiente,

$$
-\frac{1}{N}\langle \mathbf{x}_j, \mathbf{r}^{(j)}\rangle + \beta_j + \lambda(1-\alpha)\beta_j + \lambda\alpha\, s_j = 0,
\qquad s_j\in\begin{cases}\{\operatorname{sign}(\beta_j)\}&\beta_j\ne0\\ [-1,1]&\beta_j=0,\end{cases}
$$

e resolver caso a caso dá $S(\rho,\lambda\alpha)/(1+\lambda(1-\alpha))$.

O numerador é a equação (3) de Tibshirani (1996), a fórmula fechada para o caso
ortonormal. Em 1996 era um resultado analítico isolado, útil para *entender* o
estimador. Em 2010 é o passo executado milhões de vezes por segundo. A mesma
fórmula muda de papel: de descrição para mecanismo.

## Um ciclo

```{r cod-ciclo, results='asis'}
mostra("ciclo_gauss", "01_caminho.R")
```

::: {.intuicao}
**Intuição — por que a esparsidade barateia o ciclo.** A linha `if (d != 0)` é o
coração da eficiência. Atualizar o resíduo custa $O(N)$, e só acontece quando o
coeficiente muda. Numa solução com 12 variáveis ativas entre 1000, 988
coordenadas por ciclo são apenas *consultadas* — o custo real fica muito abaixo
do pior caso $O(pN)$. A esparsidade que o método produz é também o que o torna
rápido.
:::

O campo `visitas` conta quantas vezes uma coordenada foi avaliada. Cada visita
custa $O(N)$. Diferente do tempo de relógio, essa contagem não depende da
máquina, do sistema operacional nem da carga.

## Convergência para um $\lambda$

```{r cod-cd, results='asis'}
mostra("cd_ate_convergir", "01_caminho.R")
```

## O caminho

```{r cod-path, results='asis'}
mostra("en_path", "01_caminho.R")
```

## A auditoria de otimalidade

```{r cod-kkt, results='asis'}
mostra("viol_kkt", "01_caminho.R")
```

Esta função não faz parte do algoritmo — é o instrumento que permite afirmar que
a implementação resolve o problema **sem comparar com o `glmnet`**. Comparar duas
implementações não diz qual das duas está certa; verificar as condições de
otimalidade diz.

---

# Validação

```{r validacao}
set.seed(20260812)
N <- 60L
p <- 8L
Z <- scale(matrix(rnorm(N * p), N, p), TRUE, FALSE)
Q <- qr.Q(qr(Z)) * sqrt(N)
yq <- as.vector(Q %*% c(3, -2, 1, rep(0, p - 3))) + rnorm(N, sd = 0.5)
lam <- 0.4
bq <- en_path(Q, yq, alpha = 1, lambda = lam)$beta[, 1]
mqo <- as.vector(crossprod(Q, yq - mean(yq))) / N

d0 <- gera_ar1(120, 40, rho = 0.6, beta = c(2, -1.5, 1, rep(0, 37)), sigma = 1)
kk <- t(sapply(c(1, 0.5, 0.1), function(a) {
  f <- en_path(d0$X, d0$y, alpha = a, nlambda = 40)
  c(abs = max(viol_kkt(f)), rel = max(viol_kkt(f, relativa = TRUE)))
}))

tab(data.frame(
  Verificação = c(
    "Caso ortonormal contra a eq. (3) de Tibshirani (1996)",
    "KKT relativa a lambda*alpha, alpha = 1",
    "KKT relativa a lambda*alpha, alpha = 0,5",
    "KKT relativa a lambda*alpha, alpha = 0,1"
  ),
  Valor = c(max(abs(bq - S(mqo, lam))), kk[, "rel"]),
  `Também em valor absoluto` = c(NA, kk[, "abs"]),
  Esperado = c(
    "exato (0)",
    rep(sprintf("da ordem de tol = %g", formals(en_path)$tol), 3)
  ),
  check.names = FALSE
), digits = 6)
```

**Caso ortonormal.** Com $\mathbf{X}^\top\mathbf{X}/N=\mathbf{I}$ o problema se
separa exatamente e a solução tem forma fechada. A implementação a reproduz à
precisão de máquina — discrepância exatamente nula.

**Condições KKT.** Um erro de implementação — sinal trocado, fator $1/N$
esquecido, parada prematura — produziria violações relativas de ordem 1, não da
ordem da tolerância.

```{r fig-kkt-escala, fig.height=3.4}
## Recalcula o contraste entre os dois criterios de parada. O numero que este
## grafico mede nao e o NIVEL da violacao, e a RAZAO entre os dois criterios no
## fim do caminho -- ali o limiar fixo ja nao acompanha a escala de lambda.
kk2 <- do.call(rbind, lapply(c("absoluta", "lambda"), function(e) {
  f <- en_path(d0$X, d0$y, alpha = 1, nlambda = 40, escala_tol = e)
  data.frame(
    lambda = f$lambda,
    viol = pmax(viol_kkt(f, relativa = TRUE), .Machine$double.eps),
    criterio = if (e == "absoluta") "limiar fixo (usual)" else "limiar proporcional a lambda"
  )
}))

fim <- kk2[kk2$lambda == min(kk2$lambda), ]
razao <- fim$viol[fim$criterio == "limiar fixo (usual)"] /
  fim$viol[fim$criterio != "limiar fixo (usual)"]

ggplot(kk2, aes(log(lambda), viol, linetype = criterio)) +
  geom_hline(yintercept = 1, linetype = "dotted", colour = "grey60", linewidth = 0.35) +
  geom_line(colour = "grey15", linewidth = 0.6) +
  scale_y_log10() +
  labs(
    x = expression(log(lambda)), y = "erro relativo ao ótimo", linetype = NULL,
    title = "Um limiar fixo perde a escala no fim do caminho",
    subtitle = "O caminho é percorrido da direita (lambda máximo) para a esquerda (fim).",
    caption = paste(
      sprintf("No último lambda, o limiar fixo viola as condições de otimalidade %.0f× mais.", razao),
      "A linha proporcional é plana: violação relativa constante ao longo de todo o caminho.",
      "Pontilhada em 1: violação do tamanho do próprio lambda. Aqui não é atingida.",
      sep = "\n"
    )
  )
```

::: {.achado}
**Duas correções que este trabalho exigiu**

*Primeira.* O critério de parada olha o **passo**, não a **distância ao ótimo**.
Sob correlação alta o *coordinate descent* converge linearmente com razão
próxima de 1, e a distância ao ótimo é da ordem do passo dividido por
$(1-\text{razão})$. Passo pequeno não é sinônimo de estar perto.

*Segunda.* Um limiar **absoluto** não é equivariante em escala. As
condições KKT comparam o gradiente com $\lambda\alpha$, e $\lambda$ percorre
quatro ordens de grandeza ao longo do caminho: um erro de $10^{-5}$ é
desprezível quando $\lambda\alpha=1$ e catastrófico quando
$\lambda\alpha=10^{-5}$.

As duas curvas coincidem no início do caminho,
onde $\lambda$ é grande, e se separam conforme $\lambda$ encolhe. **No último
$\lambda$ da grade, o limiar fixo viola as condições de otimalidade
`r sprintf("%.0f×", razao)` mais** do que o limiar proporcional.

Repare também na forma das duas curvas, que é o argumento de fato. A do limiar
proporcional é **plana**: a violação relativa fica em torno de $10^{-5}$ do
começo ao fim, que é exatamente o comportamento desejado — o critério acompanha a
escala local do problema. A do limiar fixo **cresce continuamente**: a régua não
encolhe junto com $\lambda$, e o erro relativo se acumula justamente onde a
penalidade é menor e o problema é mais difícil.

A correção é exigir $|\Delta\beta_j| < \text{tol}\cdot\lambda_k$. O argumento
`escala_tol = "absoluta"` preserva o comportamento usual e é usado adiante para
exibir o contraste em dados reais.
:::

---

# O contraste com 1996, medido

Tibshirani (1996), na Seção 4, resolve o lasso aproximando a penalidade por uma
forma quadrática, o que reduz cada iteração a um ridge com pesos. Em linguagem
moderna é um algoritmo de majorização-minimização, e a ideia é boa. O problema
está em outro lugar.

```{r cod-ridge, results='asis'}
mostra("ridge_iterado", "03_referencia_1996.R")
```

```{r fig-rotas, fig.height=3.8}
ggplot(rot$traj, aes(passo, gap, linetype = rota)) +
  geom_line(colour = "grey15", linewidth = 0.6) +
  scale_y_log10() +
  scale_linetype_manual(values = c("solid", "22")) +
  guides(linetype = guide_legend(nrow = 2)) +
  labs(
    x = "iteração (custo comparável em ambas as rotas)",
    y = "distância ao ótimo (escala log)", linetype = NULL,
    title = "Duas rotas para o mesmo problema",
    caption = "O ridge iterado estabiliza ACIMA do ótimo: variáveis descartadas pelo limiar não podem voltar."
  )
```

```{r tab-rotas}
sr <- rot$sensibilidade
i_cd <- which(is.na(sr$eps))
s <- rot$sensibilidade
n_eps_grande <- s$nao_nulos[1]
n_eps_pequeno <- s$nao_nulos[4]
n_ref <- rot$nao_nulos_ref
s$eps <- ifelse(is.na(s$eps), "coordinate descent", format(s$eps, scientific = TRUE))
names(s) <- c(
  "limiar eps", "coef. não nulos", "distância ao ótimo",
  "objetivo", "excesso sobre o ótimo"
)
tab(s,
  digits = 5,
  caption = sprintf(
    "Mesmos dados, mesmo lambda. O ótimo de referência vem de um ajuste independente com tolerância 1e-12, e tem %d coeficientes não nulos.",
    n_ref
  )
)
```

::: {.intuicao}
**Como ler esta tabela, e como conferi-la.** A última coluna é o excesso do
objetivo sobre o ótimo de referência, e ela **não pode ser negativa** em nenhuma
linha — se fosse, o "ótimo" não seria ótimo. O código verifica isso com um
`stopifnot`, de modo que um erro aqui interrompe a execução em vez de virar
tabela.

Três outras leituras que a tabela permite conferir sozinha: o número de não
nulos deve crescer quando o limiar diminui; o *coordinate descent* deve estar na
linha de menor excesso; e a distância ao ótimo **não** vai a zero quando
$\epsilon\to0$ — ela estabiliza num patamar, porque as variáveis descartadas
cedo não têm como voltar.
:::

```{r rotas-leitura, results='asis'}
tam_ri <- sort(unique(sr$nao_nulos[-i_cd]))
acerta <- sr$nao_nulos[i_cd] %in% tam_ri
d_pior <- max(sr$dist_ao_otimo[-i_cd])
d_melhor <- min(sr$dist_ao_otimo[-i_cd])
d_cd <- sr$dist_ao_otimo[i_cd]
ordens <- floor(log10(d_melhor / max(d_cd, 1e-300)))

nunca <- if (acerta) {
  ""
} else {
  sprintf(
    " E não se trata de calibrar melhor: a solução do lasso tem %d coeficientes não nulos, e os limiares testados dão %s. **O tamanho certo nunca aparece.**",
    sr$nao_nulos[i_cd], paste(tam_ri, collapse = ", ")
  )
}

cat(sprintf(
  "\n::: {.achado}\n**O defeito não é de eficiência, é de estrutura.**\n\n1. **Nenhum zero exato nasce do algoritmo.** Como $1/|\\beta_j|$ explode quando $\\beta_j \\to 0$, é preciso um limiar `eps` arbitrário, e o modelo vai de %d a %d variáveis conforme o valor escolhido — nos mesmos dados e no mesmo $\\lambda$. Os zeros são decisão do usuário, não resultado da otimização.%s\n\n2. **O descarte é irreversível.** Zerada, a variável sai da matriz de pesos e não volta. Num caminho isso é fatal: variáveis precisam poder reentrar quando $\\lambda$ diminui.\n\n3. **Custo $O(m^3)$ por iteração**, com $m$ o número de variáveis ativas, por causa do sistema linear.\n\nO *coordinate descent* não tem nenhum dos três porque o *soft-thresholding* produz zeros **exatos** como resultado da otimização, e um zero exato pode voltar a ser não nulo no ciclo seguinte.\n:::\n\n",
  min(tam_ri), max(tam_ri), nunca
))

cat(sprintf(
  "::: {.intuicao}\n**O que a referência independente revelou.** O ótimo desta figura e desta tabela não vem do *coordinate descent* — vem de um ajuste separado com tolerância $10^{-12}$. Sem esse cuidado, a rota de 2010 serviria de régua para si mesma, e a comparação não valeria nada.\n\nCom a régua externa o contraste fica quantificado. Na **melhor** escolha de limiar o ridge iterado para a %s do ótimo em norma do máximo, e na pior a %s; o *coordinate descent* chega a %s. São cerca de %d ordens de grandeza de diferença.\n:::\n\n",
  fmt(d_melhor), fmt(d_pior), fmt(d_cd), ordens
))
```

---

# Monte Carlo I: ablação dos ingredientes

## Delineamento

Em vez de comparar esta implementação com outro software — o que confundiria o
efeito do algoritmo com diferenças de linguagem e compilador — ligamos e
desligamos os ingredientes **dentro da mesma implementação**.

```{r cod-ec1, results='asis'}
mostra_trecho("ec1", "05_experimentos.R")
```

```{r ec1-desenho, results='asis'}
cat(sprintf(
  "Fatorial com N em {%s}, p em {%s}, rho em {%s} e as 4 configurações, com %d réplicas. A mesma amostra e a mesma grade de lambda são usadas nas quatro (comparação pareada).\n",
  paste(sort(unique(abl$N)), collapse = ", "),
  paste(sort(unique(abl$p)), collapse = ", "),
  paste(sort(unique(abl$rho)), collapse = ", "), PARAM$R_ABL
))
```

## As quatro configurações resolvem o mesmo problema

```{r ec1-correto}
conv <- abl$convergiu_tudo
tab(data.frame(
  Verificação = c(
    "Ajustes em que TODOS os lambdas convergiram",
    "Diferença máxima entre os VALORES DO OBJETIVO (relativa)",
    "Diferença máxima entre os VETORES de coeficientes",
    "Violação KKT máxima, relativa a lambda*alpha",
    "Violação KKT máxima, absoluta"
  ),
  `Todos os ajustes` = c(
    sprintf("%d de %d", sum(conv), length(conv)),
    fmt(max(abl$dif_obj)), fmt(max(abl$difer)),
    fmt(max(abl$kkt_rel)), fmt(max(abl$kkt))
  ),
  `Só os convergidos` = c(
    "—",
    fmt(max(abl$dif_obj[conv])), fmt(max(abl$difer[conv])),
    fmt(max(abl$kkt_rel[conv])), fmt(max(abl$kkt[conv]))
  ),
  check.names = FALSE
))
```

```{r ec1-conv-leitura, results='asis'}
if (all(conv)) {
  cat("Todos os ajustes convergiram em todos os valores de lambda, e as duas colunas coincidem.\n")
} else {
  cat(sprintf(
    "Duas colunas, porque %d dos %d ajustes não convergiram em algum valor de lambda — sempre nas configurações sem *warm start*, e sempre no fim do caminho. Misturar esses ajustes com os demais contamina a verificação: o que eles medem é o limite de iterações, não a corretude do algoritmo. A coluna da direita restringe a comparação aos ajustes que convergiram, e é ela que estabelece a premissa do experimento. Os não convergidos ficam registrados no objeto e entram na leitura de custo, que é justamente onde interessam.\n",
    sum(!conv), length(conv)
  ))
}
```

::: {.intuicao}
**Por que duas medidas de concordância, e não uma.** Comparar os vetores
$\boldsymbol\beta$ pode enganar. Quando a solução não é única — ou quase não é —
dois pontos distintos podem ter exatamente o mesmo valor do objetivo, e a
diferença entre os vetores mede degenerescência do **problema**, não erro do
**algoritmo**. O objetivo é a medida certa de correção; o vetor de coeficientes é
a medida certa de reprodutibilidade. Entre os ajustes que convergiram, a
diferença relativa de objetivo é `r fmt(max(abl$dif_obj[abl$convergiu_tudo]))`, o
que estabelece a premissa de tudo o que vem depois: *warm start* e *active set*
são acelerações puras, não estimadores diferentes.
:::

## Quanto cada ingrediente economiza

```{r fig-ec1, fig.height=4.4}
t1 <- resume_mc(abl, "visitas", c("cenario", "N", "p", "rho", "rotulo"))
ggplot(t1, aes(factor(rho), media, fill = rotulo)) +
  geom_col(position = position_dodge(0.8), colour = "grey20", width = 0.7) +
  geom_errorbar(aes(ymin = media - ep, ymax = media + ep),
    position = position_dodge(0.8), width = 0.2, colour = "grey20"
  ) +
  facet_wrap(~ paste0("N = ", N, ", p = ", p), scales = "free_y") +
  scale_y_continuous(labels = function(z) format(z, big.mark = ".", scientific = FALSE)) +
  cinza_fill() +
  guides(fill = guide_legend(nrow = 2)) +
  labs(
    x = expression(rho), y = "visitas de coordenada (média ± 1 EP)", fill = NULL,
    title = "EC1: custo de percorrer o caminho, por configuração",
    caption = "Cada visita custa O(N). A contagem não depende da máquina."
  )
```

```{r tab-ec1}
vis <- resume_mc(abl, "visitas", c("cenario", "rotulo"))[, c("cenario", "rotulo", "media")]
tmp <- resume_mc(abl, "tempo", c("cenario", "rotulo"))[, c("cenario", "rotulo", "media")]
names(vis)[3] <- "visitas"
names(tmp)[3] <- "segundos"
t2 <- merge(vis, tmp, by = c("cenario", "rotulo"))
ref_cen <- subset(t2, rotulo == "warm start + active set")
t2$relativo <- round(t2$visitas / ref_cen$visitas[match(t2$cenario, ref_cen$cenario)], 2)
t2 <- t2[order(t2$cenario, t2$rotulo), ]
sem_warm <- max(t2$relativo[t2$rotulo == "so active set"])
sem_ativo <- max(t2$relativo[t2$rotulo == "so warm start"])
sem_nada <- max(t2$relativo[t2$rotulo == "nenhum dos dois"])
t2$visitas <- round(t2$visitas)
t2$segundos <- round(t2$segundos, 3)
names(t2) <- c("cenário", "configuração", "visitas (média)", "segundos", "custo relativo")
tab(t2[, c("cenário", "configuração", "visitas (média)", "custo relativo", "segundos")],
  caption = "Custo relativo ao caminho completo (1,00 = referência; maior é pior)."
)
```

```{r ec1-leitura, results='asis'}
rel <- function(cen, rot) t2$`custo relativo`[t2$cenário == cen & t2$configuração == rot]
cens <- unique(t2$cenário)

## DIRECAO DOS ROTULOS -- e aqui que e facil inverter o sentido, e ja inverteu.
## Em 05_experimentos.R: warm = c(T,T,F,F), ativo = c(T,F,T,F), com rotulos
##   "so warm start" = warm ON,  ativo OFF -> mede o custo de PERDER o active set
##   "so active set" = warm OFF, ativo ON  -> mede o custo de PERDER o warm start
## Dominante e o ingrediente cuja REMOCAO custa mais caro. Calculamos em vez de
## afirmar, para que o texto acompanhe os numeros numa reexecucao.
sem_warm <- vapply(cens, rel, numeric(1), rot = "so active set")
sem_ativo <- vapply(cens, rel, numeric(1), rot = "so warm start")
dom_ativo <- mean(sem_ativo) > mean(sem_warm)

linhas_int <- vapply(cens, function(cn) {
  sprintf(
    "| %s | %.2f | %.2f | %.2f |", cn, rel(cn, "so active set"),
    rel(cn, "so warm start"), rel(cn, "nenhum dos dois")
  )
}, character(1))

cat(sprintf(
  "\n::: {.achado}\n**O *%s* é o ingrediente dominante, e há interação entre os dois.** Abrir mão do *%s* multiplica o custo por até %.2f×; abrir mão do *%s*, por apenas %.2f×.\n\n",
  if (dom_ativo) "active set" else "warm start",
  if (dom_ativo) "active set" else "warm start",
  max(if (dom_ativo) sem_ativo else sem_warm),
  if (dom_ativo) "warm start" else "active set",
  max(if (dom_ativo) sem_warm else sem_ativo)
))

cat("| cenário | sem warm start | sem active set | sem nenhum dos dois |\n",
  "|:--|--:|--:|--:|\n", paste(linhas_int, collapse = "\n"), "\n\n",
  sep = ""
)

## o peso do segundo ingrediente nao e constante: ele depende de quanto o modelo
## cresce ao longo do caminho, ou seja, de quanto ha para herdar de um lambda
## para o proximo
cat(sprintf(
  "E o peso relativo muda com o regime: o custo de abrir mão do *warm start* vai de %.2f× a %.2f× conforme o cenário. Quanto mais o modelo cresce ao longo do caminho, mais há o que herdar de um lambda para o próximo.\n\n",
  min(sem_warm), max(sem_warm)
))

cat("Os dois atacam eixos diferentes do custo — o *warm start* reduz **quantos ciclos** são necessários, o *active set* reduz **o preço de cada ciclo**. Nesta métrica o segundo pesa mais, porque um ciclo completo sobre as p coordenadas custa caro o bastante para dominar a contagem de ciclos. Mas os ganhos não se multiplicam: é o *warm start* que entrega ao *active set* um conjunto ativo já quase certo, e a figura seguinte mostra que esses eixos não são separáveis.\n:::\n")
```

```{r fig-ec1b, fig.height=3.4}
cc <- resume_mc(abl, "ciclos", "rotulo")[, c("rotulo", "media")]
vv <- resume_mc(abl, "visitas", "rotulo")[, c("rotulo", "media")]
names(cc)[2] <- "ciclos"
names(vv)[2] <- "visitas"
m <- merge(cc, vv, by = "rotulo")
dd <- rbind(
  data.frame(rotulo = m$rotulo, eixo = "ciclos executados", media = m$ciclos),
  data.frame(
    rotulo = m$rotulo, eixo = "visitas por ciclo",
    media = m$visitas / m$ciclos
  )
)
ggplot(dd, aes(media, rotulo)) +
  geom_col(fill = "grey80", colour = "grey25", width = 0.6) +
  facet_wrap(~eixo, scales = "free_x") +
  labs(x = NULL, y = NULL, title = "Os dois ingredientes agem em eixos diferentes")
```

## E a correlação?

```{r ec1-rho}
mrho <- resume_mc(abl, "visitas", c("rho", "rotulo"))
mrho$media <- round(mrho$media)
mrho$ep <- round(mrho$ep)
names(mrho) <- c("rho", "configuração", "visitas (média)", "EP", "R")
tab(mrho)
```

```{r ec1-rho-leitura, results='asis'}
rr <- resume_mc(abl, "visitas", c("rho", "rotulo"))
r_alto <- max(rr$rho)
r_baixo <- min(rr$rho)
fator <- function(rot) {
  a <- rr$media[rr$rho == r_alto & rr$rotulo == rot]
  b <- rr$media[rr$rho == r_baixo & rr$rotulo == rot]
  a / b
}
cat(sprintf(
  "Os autores registram ter esperado que a correlação alta aumentasse o tempo e não terem observado isso. Aqui, passar de rho = %s para rho = %s multiplica o custo por %.1f× na configuração completa e por %.1f× sem *warm start*. As duas posições se reconciliam: a teoria de otimização está certa sobre o *coordinate descent* cíclico, e os autores estão certos sobre o **algoritmo deles**, porque o *warm start* absorve boa parte do problema.\n",
  r_baixo, r_alto, fator("warm start + active set"), fator("so active set")
))
```

---

# Monte Carlo II: o que o caminho barato permitiu

## A hipótese

Em 1996, critérios analíticos eram atraentes **porque a *cross-validation* era
cara**: $K$ *folds* sobre $G$ valores custavam $K \times G$ execuções completas e
independentes do otimizador. Depois de 2010 a mesma CV custa $K+1$ **caminhos**, e
um caminho inteiro custa da ordem de um único ajuste — com 100 valores de
$\lambda$ e 10 *folds*, mil execuções contra onze caminhos. Os critérios
analíticos deixaram silenciosamente de ser recomendados. A troca compensou?

```{r cod-ec2, results='asis'}
mostra_trecho("ec2", "05_experimentos.R")
```

Cinco regras aplicadas ao **mesmo caminho**, na mesma réplica — comparação
pareada. $N=150$, $p=60$, seis efeitos em escada de $2$ a $0{,}25$, razão
sinal-ruído 2, `r PARAM$R_CRI` réplicas por cenário.

::: {.intuicao}
**Por que efeitos em escada.** Numa primeira versão deste experimento os seis
coeficientes verdadeiros eram todos fortes, e o resultado foi que **todos os
critérios acertaram todos**: a taxa de verdadeiros positivos ficou presa em 1 nos
quinze cenários, sem poder de discriminação nenhum. Um delineamento em que a
tarefa é fácil demais não compara nada. O gradiente de magnitudes, do óbvio ao
quase indistinguível do ruído, é o que faz a métrica voltar a informar.
:::

## Resultados

```{r fig-ec2, fig.height=4.2}
e2 <- resume_mc(cri, "eqm_mu", c("rho", "criterio"))
ggplot(e2, aes(criterio, media, fill = criterio)) +
  geom_col(colour = "grey20", width = 0.68, show.legend = FALSE) +
  geom_errorbar(aes(ymin = media - ep, ymax = media + ep),
    width = 0.2,
    colour = "grey20"
  ) +
  facet_wrap(~ paste0("rho = ", rho)) +
  cinza_fill() +
  theme(axis.text.x = element_text(angle = 30, hjust = 1)) +
  labs(
    x = NULL, y = "erro quadrático contra E(y|x) (média ± 1 EP)",
    title = "EC2: cinco regras de escolha de lambda, mesmo caminho",
    caption = "Menor é melhor. Comparação pareada dentro de cada réplica."
  )
```

```{r fig-ec2b, fig.height=3.8}
sel2 <- do.call(rbind, lapply(c("TPR", "FPR", "tamanho"), function(v) {
  s <- resume_mc(cri, v, c("rho", "criterio"))
  data.frame(
    metrica = v, rho = s$rho, criterio = s$criterio,
    media = s$media, ep = s$ep
  )
}))
sel2$metrica <- factor(sel2$metrica,
  levels = c("TPR", "FPR", "tamanho"),
  labels = c(
    "TPR (efeitos verdadeiros achados)",
    "FPR (falsos positivos)", "tamanho do modelo"
  )
)
ggplot(sel2, aes(factor(rho), media,
  group = criterio,
  linetype = criterio, shape = criterio
)) +
  geom_line(colour = "grey25") +
  geom_point(fill = "white", colour = "grey10", size = 2) +
  facet_wrap(~metrica, scales = "free_y") +
  scale_shape_manual(values = c(21, 22, 24, 23, 25)) +
  scale_linetype_manual(values = c("solid", "22", "44", "13", "1343")) +
  guides(linetype = guide_legend(nrow = 2), shape = guide_legend(nrow = 2)) +
  labs(
    x = expression(rho), y = "média (± 1 EP)", linetype = NULL, shape = NULL,
    title = "EC2: o que cada critério faz com a seleção de variáveis"
  )
```

```{r tab-ec2}
t2b <- Reduce(
  function(a, b) merge(a, b, by = c("rho", "criterio")),
  lapply(c("eqm_mu", "tamanho", "TPR", "FPR"), function(v) {
    s <- resume_mc(cri, v, c("rho", "criterio"))[, c("rho", "criterio", "media")]
    names(s)[3] <- v
    s
  })
)
t2b <- t2b[order(t2b$rho, t2b$criterio), ]
melhor <- names(sort(tapply(cri$eqm_mu, cri$criterio, mean)))[1]
menor_m <- names(sort(tapply(cri$tamanho, cri$criterio, mean)))[1]
lim <- tapply(cri$no_limite, cri$criterio, mean)
t2b <- merge(t2b, data.frame(criterio = names(lim), no_limite = as.numeric(lim)),
  by = "criterio"
)
t2b <- t2b[order(t2b$rho, t2b$criterio), c(
  "rho", "criterio", "eqm_mu",
  "tamanho", "TPR", "FPR", "no_limite"
)]
names(t2b) <- c(
  "rho", "critério", "erro vs E(y|x)", "tamanho", "TPR", "FPR",
  "prop. no limite da grade"
)
tab(t2b, digits = 4)
```

```{r ec2-leitura, results='asis'}
cat(sprintf(
  "\n::: {.achado}\n**Duas conclusões que vão além de comparar médias.**\n\n*A CV é a única regra definida em todo o caminho.* AIC, BIC e GCV usam graus de liberdade estimados por |A|, o numero de coeficientes nao nulos, e deixam de fazer sentido quando |A| >= N — situação corriqueira no início do caminho quando p > N. O GCV é o caso mais visível: o fator (1 - gl/N)^(-2) explode. Quando a viabilidade computacional mudou, o método que ficou barato também era o mais geral.\n\n*A justificativa teórica veio depois do uso.* Usar |A| como graus de liberdade do lasso só foi justificado por Zou, Hastie e Tibshirani (2007), **depois** de o critério já estar em uso.\n\nNeste delineamento o menor erro médio contra E(y|x) ficou com **%s**, e o modelo mais parcimonioso com **%s**.\n\nA última coluna da tabela merece atenção: ela dá a proporção de réplicas em que o critério escolheu o ÚLTIMO valor da grade de lambda. Uma proporção alta não é uma escolha, é uma reclamação — o critério queria ir além do que o caminho ofereceu, e o que se reporta ali é a fronteira da grade, não o ótimo do critério.\n:::\n",
  melhor, menor_m
))
```

---

# Contribuição original: a ordem de visita das coordenadas

## A lacuna, e o que a teoria diz

O artigo varre as coordenadas na ordem $j=1,\dots,p$ e **nunca justifica essa
escolha**. Ela aparece como detalhe de implementação. Mas quando duas colunas são
**exatamente** linearmente dependentes, o conjunto de soluções ótimas do lasso é
uma *face* do poliedro, não um ponto: qualquer divisão do coeficiente entre as
colunas dependentes tem o mesmo ajuste e a mesma norma $\ell_1$, logo o mesmo
objetivo. O *coordinate descent* devolve **um** ponto dessa face, e qual ponto
depende de quem foi visitado primeiro.

```{r fig-vale, fig.width=6.2, fig.height=4.4}
vv2 <- vale_nao_unicidade(N = 120, lambda = 0.25, n = 55)
op <- par(mar = c(0.5, 0.5, 2.2, 0.5))
desenha_3d(vv2$lasso,
  theta = 42, phi = 22,
  titulo = "Lasso com duas colunas idênticas: o vale tem fundo plano"
)
par(op)
```

Um segundo painel 3D para a *elastic net* não ajudaria: o termo $\ell_2$ muda a
superfície muito pouco em valor absoluto, e as duas imagens sairiam
indistinguíveis. O que separa os dois casos é a inclinação **ao longo do fundo do
vale** — e para isso basta uma linha.

```{r fig-perfil, fig.height=3.6}
pv <- perfil_vale(N = 120, lambda = 0.25, alphas = c(1, 0.9, 0.5))
pv$rotulo <- factor(pv$rotulo, levels = unique(pv$rotulo))
ggplot(pv, aes(t, relativo, linetype = rotulo)) +
  geom_line(colour = "grey10", linewidth = 0.7) +
  geom_vline(xintercept = 0.5, colour = "grey80", linewidth = 0.3) +
  scale_linetype_manual(values = c("solid", "22", "44")) +
  guides(linetype = guide_legend(nrow = 2)) +
  labs(
    x = "como a soma é dividida:  beta1 = t.s,  beta2 = (1-t).s",
    y = "objetivo menos o mínimo", linetype = NULL,
    title = "Percorrendo o fundo do vale, da divisão (0, s) até (s, 0)",
    caption = paste(
      "No lasso a curva é exatamente plana: toda divisão é igualmente ótima.",
      "O algoritmo escolhe uma delas, e quem escolhe é a ordem de visita.",
      sep = "\n"
    )
  )
```

```{r fig-vale2, fig.width=9, fig.height=3.9}
gl <- transform(grade_df(vv2$lasso), tipo = "lasso (alpha = 1)")
ge <- transform(grade_df(vv2$enet), tipo = "elastic net (alpha = 0,5)")
gv <- rbind(gl, ge)
otimos <- do.call(rbind, lapply(split(gv, gv$tipo), function(z) {
  z[z$obj <= min(z$obj) * (1 + 1e-6), ]
}))
ggplot(gv, aes(b1, b2)) +
  geom_contour(aes(z = obj), bins = 30, colour = "grey72", linewidth = 0.3) +
  geom_point(data = otimos, colour = "grey5", size = 0.7) +
  facet_wrap(~tipo) +
  coord_equal() +
  labs(
    x = expression(beta[1]), y = expression(beta[2]),
    title = "Onde estão os pontos ótimos",
    caption = paste(
      "Pontos escuros: valores a menos de 1e-6 do mínimo.",
      "Com alpha = 0,5 o termo l2 quebra o empate e o ótimo é único, na divisão igualitária.",
      "Com alpha = 1 o conjunto ótimo é o segmento beta1 + beta2 = c.",
      sep = "\n"
    )
  )
```

```{r copias}
tab(cbind(variável = rownames(cop$lasso), as.data.frame(round(cop$lasso, 4))),
  caption = "Lasso: coeficientes de três cópias exatas, sob três ordens de visita."
)
tab(cbind(variável = rownames(cop$elastic_net), as.data.frame(round(cop$elastic_net, 4))),
  caption = "Com alpha = 0,5: a mesma coisa, com penalidade estritamente convexa."
)
```

::: {.intuicao}
**Intuição.** Com $\mathbf{x}_1=\mathbf{x}_2$, o ajuste só enxerga a soma
$\beta_1+\beta_2$, e a penalidade $\ell_1$ também só enxerga a soma (desde que os
sinais sejam iguais). Duas funções que dependem apenas da soma têm o mesmo valor
ao longo de toda a reta $\beta_1+\beta_2=c$: o fundo do vale é plano. O termo
$\ell_2$ quebra o empate porque $\beta_1^2+\beta_2^2$ **não** depende só da soma —
é mínimo quando os dois são iguais. Daí a divisão igualitária.

Note nas tabelas que a **soma** dos coeficientes é a mesma nas três ordens. O que
muda é a atribuição. O modelo prediz igual e conta uma história diferente.
:::

## Correlação alta não é o mesmo que dependência exata

O delineamento é um cruzamento. Os dados têm $N=100$ observações e $p=30$
preditores: três grupos de cinco colunas com correlação intragrupo $\rho_g$, mais
quinze colunas de ruído. O cruzamento é $\rho_g \in \{0{,}90;\ 0{,}99;\ 1\}$
contra $\alpha \in \{1;\ 0{,}95;\ 0{,}80;\ 0{,}50\}$ — e $\rho_g = 1$ significa
colunas **exatamente idênticas**, o único caso em que a teoria prevê não
unicidade.

Fixados os dados, o diagnóstico da próxima seção reajusta o caminho $B$ vezes,
cada vez com uma permutação sorteada da ordem de visita, e compara os resultados
num único $\lambda$ alvo, igual a $0{,}05\,\lambda_{\max}$. Os dados não mudam, o
$\lambda$ não muda, $\alpha$ não muda: a **única** coisa que varia entre os $B$
reajustes é a ordem de varredura das coordenadas. Dessa comparação saem as duas
medidas que interessam — se o conjunto selecionado varia (Jaccard) e se o valor
do objetivo varia (amplitude).

```{r cod-sel, results='asis'}
mostra_trecho("ordem_selecao", "06_contribuicao.R")
```

```{r tab-sel-rho}
ts <- Reduce(
  function(a, b) merge(a, b, by = c("rho_g", "alpha")),
  lapply(
    c("jaccard", "amplitude_obj", "intercambiaveis", "recuperacao", "eqm_mu"),
    function(v) {
      s <- resume_mc(sel, v, c("rho_g", "alpha"))[, c("rho_g", "alpha", "media")]
      names(s)[3] <- v
      s
    }
  )
)
ts <- ts[order(ts$rho_g, -ts$alpha), ]

## a amplitude e uma razao relativa: arredondada a 4 casas ela vira "0" e deixa
## de distinguir 1e-16 de 1e-4 -- que e exatamente a diferenca entre os dois
## diagnosticos. Por isso esta coluna sai em notacao cientifica.
ts$amplitude_obj <- vapply(
  ts$amplitude_obj,
  function(z) if (z < 1e-12) "< 1e-12" else format(z, digits = 2, scientific = TRUE),
  character(1)
)

names(ts) <- c(
  "correlação no grupo", "alpha", "Jaccard sob reordenação",
  "amplitude do objetivo", "intercambiáveis",
  "recuperação do grupo", "erro vs E(y|x)"
)
tab(ts,
  digits = 4,
  caption = paste(
    "Correlação igual a 1 significa colunas exatamente idênticas.",
    "Jaccard: 1 quando a mesma lista de variáveis sai de toda reordenação.",
    "Amplitude: variação relativa do objetivo entre as reordenações.",
    "Intercambiáveis: nº médio de variáveis que entram em algumas ordens e não em outras.",
    "Recuperação: fração das variáveis de grupo verdadeiras que aparecem no modelo."
  )
)
```

```{r fig-sel, fig.height=3.8}
sj <- resume_mc(sel, "jaccard", c("rho_g", "alpha"))
ggplot(sj, aes(factor(alpha), media,
  group = factor(rho_g),
  linetype = factor(rho_g), shape = factor(rho_g)
)) +
  geom_line(colour = "grey25") +
  geom_errorbar(aes(ymin = media - ep, ymax = media + ep),
    width = 0.12,
    colour = "grey50"
  ) +
  geom_point(size = 2.3, fill = "white", colour = "grey10") +
  scale_shape_manual(values = c(21, 22, 24)) +
  scale_linetype_manual(values = c("solid", "22", "44")) +
  labs(
    x = expression(alpha ~ "(1 = lasso puro)"), y = "Jaccard sob reordenação",
    linetype = "correlação\nno grupo", shape = "correlação\nno grupo",
    title = "Instabilidade é fenômeno de dependência exata, não de correlação alta",
    caption = "Jaccard = 1 significa que a mesma lista de variáveis aparece em toda reordenação."
  )
```

```{r sel-leitura, results='asis'}
j_099 <- mean(sel$jaccard[sel$rho_g == 0.99 & sel$alpha == 1])
j_100 <- mean(sel$jaccard[sel$rho_g == 1 & sel$alpha == 1])

## o discriminante: se o objetivo tambem variasse, a leitura seria convergencia
## incompleta e nao degenerescencia. Este numero e o que autoriza a conclusao.
amp_max <- max(sel$amplitude_obj, na.rm = TRUE)
inter_deg <- mean(sel$intercambiaveis[sel$rho_g == 1 & sel$alpha == 1])

## o preco do remedio: qual o menor alpha < 1 que ja restaura a unicidade, e
## quanto ele custa em erro de predicao -- nos DOIS cenarios, porque o sinal
## do custo muda entre eles
sub1 <- subset(sel, rho_g == 1)
res1 <- resume_mc(sub1, "jaccard", "alpha")
err1 <- resume_mc(sub1, "eqm_mu", "alpha")
al_ok <- res1$alpha[res1$alpha < 1 & res1$media > 0.999]
remedio <- if (length(al_ok)) {
  a_barato <- max(al_ok)
  e_um <- err1$media[err1$alpha == 1]
  e_ba <- err1$media[err1$alpha == a_barato]
  err99 <- resume_mc(subset(sel, rho_g == 0.99), "eqm_mu", "alpha")
  f_um <- err99$media[err99$alpha == 1]
  f_ba <- err99$media[err99$alpha == a_barato]
  sprintf(
    "**E o remédio é barato.** Com colunas exatamente idênticas, alpha = %s já devolve Jaccard 1 — seleção perfeitamente estável — ao custo de o erro contra E(y|x) passar de %.4f para %.4f, uma variação de %+.1f%%. Sob correlação 0,99 o mesmo alpha = %s não só mantém a estabilidade como **reduz** o erro, de %.4f para %.4f (%+.1f%%). Não é preciso abandonar a parcimônia do lasso para recuperar a unicidade: basta não estar exatamente em alpha = 1.\n\n",
    format(a_barato), e_um, e_ba, 100 * (e_ba - e_um) / e_um,
    format(a_barato), f_um, f_ba, 100 * (f_ba - f_um) / f_um
  )
} else {
  ""
}

cat(sprintf(
  "\n::: {.achado}\n**O resultado contrariou a expectativa inicial — e isso é o achado.** A primeira versão deste experimento usava apenas correlação intragrupo 0,99 e encontrou Jaccard igual a 1: nenhuma instabilidade. Aqui, com alpha = 1, o Jaccard médio é %.3f sob correlação 0,99 e cai para %.3f sob colunas exatamente idênticas. A transição não é gradual: ela acontece entre 0,99 e 1.\n\n**E o diagnóstico diz qual dos dois mecanismos está em jogo.** Naquela mesma linha da tabela, a amplitude do objetivo é nula — em todo o experimento ela não passa de %s. Os reajustes chegam a conjuntos diferentes com o **mesmo** valor da função objetivo, e em média %.2f variáveis entram em algumas ordens de visita e não em outras. É isso que caracteriza não unicidade verdadeira, e não convergência incompleta: se a causa fosse tolerância frouxa, o objetivo também variaria. A seção seguinte formaliza essa distinção e mostra por que ela é indispensável.\n\nA explicação é teórica e está em R. J. Tibshirani (2013): com preditores de distribuição contínua, colunas distintas produzem solução de lasso **única com probabilidade 1**. Correlação alta não gera degenerescência; **dependência exata** gera.\n\nIsso não é curiosidade. Dependência exata é comum em dados aplicados — indicadoras redundantes, variáveis derivadas de outras, totais que são soma de partes, e todo caso com p > N — e é justamente onde ninguém procura, porque a saída do algoritmo parece perfeitamente determinada.\n\n%s:::\n",
  j_099, j_100, fmt(amp_max), inter_deg, remedio
))
```

```{r sel-ressalvas, results='asis'}
rec <- resume_mc(sel, "recuperacao", c("rho_g", "alpha"))
pega_rec <- function(rg, a) rec$media[rec$rho_g == rg & rec$alpha == a][1]

cat(sprintf(
  "**Duas ressalvas, e a segunda é um achado lateral.** A grade de $\\rho_g$ salta de 0,99 direto para 1, e a de $\\alpha$ salta de 0,95 para 1: os dados dizem que existe uma descontinuidade nesse intervalo, não onde ela está nem se é penhasco ou rampa. Fechar isso custaria apenas acrescentar $\\rho_g = 0{,}999$ e $\\alpha = 0{,}99$ ao cruzamento.\n\nA segunda: **seleção estável não é seleção correta**. A recuperação do grupo com alpha = 1 é %.3f em correlação 0,90, cai para %.3f em 0,99 e fica em %.3f sob dependência exata. O pior caso não é o degenerado. Em 0,99 as colunas são distintas o bastante para a solução ser única — e o algoritmo elege uma delas de forma perfeitamente reprodutível, inclusive quando erra. Jaccard 1 garante que a lista não depende da ordem de visita; não garante que seja a lista certa.\n\n",
  pega_rec(0.90, 1), pega_rec(0.99, 1), pega_rec(1, 1)
))
```

## O segundo mecanismo, e por que ele se confunde com o primeiro

Existe uma segunda fonte de variação sob reordenação, de natureza completamente
diferente: com tolerância finita, coeficientes numericamente minúsculos oscilam
entre zero e não zero conforme a ordem de visita. Para quem lê a saída, isso é
indistinguível de degenerescência verdadeira — e o remédio é o oposto (apertar a
tolerância, não trocar de estimador).

É por isso que a seção anterior não parou no Jaccard. Um conjunto que varia sob
reordenação é compatível com as **duas** explicações; o que separa uma da outra é
o valor do objetivo, e é ele que a coluna de amplitude reporta. Na simulação a
amplitude era nula e a leitura foi degenerescência. Na aplicação a dados reais,
mais adiante, os mesmos dois sinais levarão à conclusão oposta.

```{r cod-diag, results='asis'}
mostra("diagnostico_ordem", "06_contribuicao.R")
```

::: {.achado}
**A proposta: um diagnóstico que separa os dois.** Reajuste $B$ vezes com ordens
de visita sorteadas e olhe **duas** coisas:

| Conjunto selecionado | Valor do objetivo | Diagnóstico |
|:--|:--|:--|
| varia | constante | **não unicidade verdadeira** — os pontos são igualmente ótimos |
| varia | varia | **convergência incompleta** — aperte a tolerância antes de concluir |
| constante | constante | seleção estável |

Reamostragem *bootstrap*, o instrumento usual para avaliar estabilidade de
seleção, não faz essa distinção: ela muda os dados e, portanto, mistura
degenerescência, erro numérico e incerteza amostral numa medida só. Aqui os dados
e o $\lambda$ são sempre os mesmos — a única coisa que muda é a ordem de visita.

O limiar de magnitude cumpre o mesmo papel do outro lado: sem ele, um coeficiente
de $10^{-12}$ conta como variável do modelo, e o diagnóstico mede ruído de
arredondamento em vez de estrutura.
:::

## A ordem afeta a velocidade?

```{r cod-vel, results='asis'}
mostra_trecho("ordem_velocidade", "06_contribuicao.R")
```

```{r prep-vel}
## As duas ordens rodam sobre os mesmos dados dentro de cada replica, entao a
## razao e uma quantidade PAREADA: uma por replica. Resumimos no log, porque
## razoes sao simetricas em escala multiplicativa -- 0,5 e 2 sao efeitos do
## mesmo tamanho, e a media aritmetica de razoes e enviesada para cima.
larg <- function(v) {
  w <- reshape(vel[, c("rho", "rep", "ordem", v)],
    timevar = "ordem", idvar = c("rho", "rep"), direction = "wide"
  )
  names(w) <- sub(paste0("^", v, "\\."), "", names(w))
  w
}
wv <- larg("visitas")
wv$lr <- log(wv$aleatoria / wv$ciclica)

vm <- resume_mc(vel, "visitas", c("rho", "ordem"))
rz <- resume_mc(wv, "lr", "rho")
rz <- rz[order(rz$rho), ]
rz$razao <- exp(rz$media)
rz$lo <- exp(rz$media - rz$ep)
rz$hi <- exp(rz$media + rz$ep)

## AUDITORIA: comparar custo so faz sentido se as duas ordens resolverem o mesmo
## problema. Campos ausentes em cache antigo -- o bloco degrada sem quebrar.
tem_aud <- all(c("obj", "convergiu") %in% names(vel))
if (tem_aud) {
  wo <- larg("obj")
  dif_obj <- max(abs(wo$aleatoria - wo$ciclica) / pmax(abs(wo$ciclica), 1e-12))
  n_naoconv <- sum(!vel$convergiu)
}
```

```{r tab-vel}
pega <- function(o, col) vm[[col]][vm$ordem == o][order(vm$rho[vm$ordem == o])]
v2 <- data.frame(
  rho = sort(unique(vm$rho)),
  `cíclica` = round(pega("ciclica", "media")),
  `aleatória` = round(pega("aleatoria", "media")),
  `razão pareada` = sprintf("%.3f", rz$razao),
  `± 1 EP` = sprintf("[%.3f, %.3f]", rz$lo, rz$hi),
  check.names = FALSE
)
tab(v2, caption = sprintf(
  "N = 100, p = 200, preditores equicorrelacionados, %d réplicas. Razão < 1 favorece a ordem sorteada. %s",
  PARAM$R_VEL,
  if (tem_aud) {
    sprintf(
      "As duas ordens atingem o mesmo objetivo (diferença relativa máxima %s); %s.",
      fmt(dif_obj),
      if (n_naoconv == 0) {
        "todos os ajustes convergiram"
      } else {
        sprintf("%d ajustes não convergiram e o custo deles é subestimado", n_naoconv)
      }
    )
  } else {
    "Cache anterior à auditoria: apague `co_velocidade` para checar objetivo e convergência."
  }
))
```

O custo absoluto não cresce com a correlação de forma monótona, e a primeira
figura mostra por quê: em $\rho$ muito alto os preditores são quase a mesma
variável, o *active set* encolhe e o caminho fica barato de novo.

```{r fig-vel, fig.height=3.6}
ggplot(vm, aes(rho, media, linetype = ordem, shape = ordem)) +
  geom_ribbon(aes(ymin = media - ep, ymax = media + ep, group = ordem),
    fill = "grey86", colour = NA
  ) +
  geom_line(colour = "grey15", linewidth = 0.6) +
  geom_point(colour = "grey10", fill = "white", size = 2.1) +
  scale_shape_manual(values = c(ciclica = 21, aleatoria = 24)) +
  scale_linetype_manual(values = c(ciclica = "solid", aleatoria = "22")) +
  scale_y_continuous(labels = function(z) format(z, big.mark = ".", scientific = FALSE)) +
  labs(
    x = expression(rho), y = "visitas de coordenada (média ± 1 EP)",
    linetype = "ordem de visita", shape = "ordem de visita",
    title = "Custo do caminho em função da correlação",
    caption = "Faixa: ± 1 erro-padrão sobre as réplicas."
  )
```

A comparação que interessa, porém, é **dentro** de cada réplica: as duas ordens
resolvem o mesmo problema sobre os mesmos dados, então a razão entre elas é
pareada e o ruído comum cancela.

```{r fig-vel-raz, fig.height=3.6}
ggplot(rz, aes(rho, razao)) +
  geom_hline(yintercept = 1, linetype = "dashed", colour = "grey45", linewidth = 0.4) +
  geom_ribbon(aes(ymin = lo, ymax = hi), fill = "grey86") +
  geom_line(colour = "grey10", linewidth = 0.7) +
  geom_point(colour = "grey10", fill = "white", shape = 21, size = 2.3) +
  scale_y_log10(breaks = c(0.5, 0.6, 0.7, 0.85, 1, 1.2, 1.4)) +
  labs(
    x = expression(rho), y = "visitas aleatória / cíclica",
    title = "Onde aleatorizar a ordem compensa",
    caption = paste(
      "Razão pareada por réplica, faixa de ± 1 erro-padrão. Abaixo de 1, a ordem sorteada é mais barata.",
      "Escala logarítmica: numa razão, 0,5 e 2 são efeitos do mesmo tamanho.",
      sep = "\n"
    )
  )
```

```{r vel-leitura, results='asis'}
i_min <- which.min(rz$razao)
ganha <- which(rz$hi < 1)
perde <- which(rz$lo > 1)
nulo <- setdiff(seq_len(nrow(rz)), c(ganha, perde))

cat(sprintf(
  "O efeito depende do regime, e o sinal muda. O ganho máximo aparece em rho = %s, onde a ordem sorteada gasta %.0f%% das visitas da cíclica (± 1 EP: %.0f%% a %.0f%%). %s %s\n\n",
  format(rz$rho[i_min]), 100 * rz$razao[i_min],
  100 * rz$lo[i_min], 100 * rz$hi[i_min],
  if (length(ganha)) {
    sprintf(
      "Em %d dos %d valores de rho o intervalo fica inteiramente abaixo de 1 (%s).",
      length(ganha), nrow(rz), paste(format(rz$rho[ganha]), collapse = ", ")
    )
  } else {
    "Nenhum valor de rho tem o intervalo inteiramente abaixo de 1."
  },
  if (length(perde)) {
    sprintf(
      "Em %s a ordem cíclica vence com folga, e em %d valores o efeito não se distingue de zero.",
      paste(format(rz$rho[perde]), collapse = ", "), length(nulo)
    )
  } else {
    sprintf("Em nenhum valor a cíclica vence com folga; em %d o efeito não se distingue de zero.", length(nulo))
  }
))

cat("::: {.achado}\n**Este é o resultado mais claro da seção, e ele contraria o artigo.** Os autores registram não ter observado degradação com correlação alta. Sob varredura cíclica, com preditores equicorrelacionados, a degradação existe e é enorme — e trocar a varredura por uma ordem sorteada a cada ciclo devolve boa parte do que se perdeu, exatamente como a teoria de otimização prevê e como a figura da Seção 4 ilustra: a ordem fixa escorrega pela parede do vale, a ordem sorteada não fica presa no mesmo padrão.\n\n**A curva tem forma, e a forma é o argumento.** O ganho não cresce monotonicamente com a correlação: ele nasce em torno da região intermediária, atinge o máximo e depois se apaga. Faz sentido nos dois extremos. Sem correlação não há elipses alongadas, não há zigue-zague para desfazer, e sortear a ordem só acrescenta desordem à sequência de atualizações do resíduo. Com correlação altíssima os preditores são quase a mesma variável, o *active set* encolhe a poucas coordenadas e sobra pouco espaço para a ordem importar. O efeito vive no meio, onde o vale já é estreito mas o modelo ainda é grande.\n\nA ressalva que fica: o delineamento é equicorrelacionado, favorável ao efeito medido. Um teste com correlação AR(1) e muitas variáveis genuinamente ativas diria se o ganho sobrevive ao caso mais comum na prática.\n:::\n")
```

---

# Aplicação a dados reais

## Os dados

```{r cod-dados, results='asis'}
mostra("carrega_dados", "07_aplicacao.R")
```

*Communities and Crime* (Redmond, 2002; UCI, DOI 10.24432/C53W3X, CC BY 4.0):
`r nrow(dcr$X)` comunidades dos EUA e `r ncol(dcr$X)` preditores após a limpeza,
resposta = crimes violentos por 100 mil habitantes. Não é o conjunto do artigo
(expressão genética) nem o dos tutoriais do `glmnet`. Foram descartadas
`r dcr$n_descartadas` variáveis por excesso de faltantes — as da pesquisa LEMAS,
ausentes em 84% das comunidades.

```{r fig-colin, fig.height=3.2}
ggplot(data.frame(mc = app$colinearidade), aes(mc)) +
  geom_histogram(bins = 30, fill = "grey80", colour = "grey25", linewidth = 0.3) +
  geom_vline(xintercept = 0.8, linetype = "dashed", colour = "grey30") +
  labs(
    x = "maior |correlação| com alguma outra covariável", y = "nº de covariáveis",
    title = "Neste conjunto a colinearidade é a regra, não a exceção",
    caption = sprintf(
      "%.0f%% das covariáveis têm correlação absoluta acima de 0,8 com alguma outra.",
      100 * mean(app$colinearidade > 0.8)
    )
  )
```

## O caminho, e a escolha de $\lambda$

```{r fig-caminho, fig.height=4.0}
fitA <- app$ajuste
camA <- caminho_para_df(fitA)
b_min <- fitA$beta[, app$cv$i_min]
destaque <- order(-abs(b_min))[1:6]
camA$grupo <- ifelse(camA$j %in% destaque, "6 maiores em lambda.min", "demais")
ggplot(camA, aes(log(lambda), coef, group = j, colour = grupo, linewidth = grupo)) +
  geom_hline(yintercept = 0, colour = "grey75", linewidth = 0.3) +
  geom_line() +
  geom_vline(xintercept = log(app$cv$lambda_min), linetype = "dashed", colour = "grey30") +
  geom_vline(xintercept = log(app$cv$lambda_1se), linetype = "dotted", colour = "grey30") +
  scale_colour_grey(start = 0.05, end = 0.82) +
  scale_linewidth_manual(
    values = c("6 maiores em lambda.min" = 0.8, "demais" = 0.25),
    guide = "none"
  ) +
  labs(
    x = expression(log(lambda)), y = "coeficiente", colour = NULL,
    title = "O regularization path nos dados reais",
    caption = "Tracejada: lambda.min. Pontilhada: regra de 1 erro-padrão. Cada curva é uma covariável."
  )
```

```{r fig-cv, fig.height=3.6}
cvd <- data.frame(ll = log(app$cv$lambda), m = app$cv$cvm, s = app$cv$cvse)
brk <- unique(round(seq(1, length(app$cv$lambda), length.out = 8)))
ggplot(cvd, aes(ll, m)) +
  geom_ribbon(aes(ymin = m - s, ymax = m + s), fill = "grey85") +
  geom_line(colour = "grey15", linewidth = 0.6) +
  geom_point(colour = "grey25", size = 1) +
  geom_vline(xintercept = log(app$cv$lambda_min), linetype = "dashed", colour = "grey20") +
  geom_vline(xintercept = log(app$cv$lambda_1se), linetype = "dotted", colour = "grey20") +
  scale_x_continuous(sec.axis = sec_axis(~.,
    breaks = log(app$cv$lambda)[brk],
    labels = app$cv$df[brk],
    name = "coeficientes não nulos"
  )) +
  labs(
    x = expression(log(lambda)), y = "erro quadrático médio (CV 10-fold)",
    title = "Cross-validation nos dados reais"
  )
```

```{r app-desemp}
dp <- app$desempenho

## `names(dp) <- c(...)` com quatro nomes sobre cinco colunas cria uma coluna
## chamada NA. Renomeamos por correspondencia, preservando o que existir alem
## das quatro conhecidas.
mapa <- c(
  regra = "regra", lambda = "lambda",
  tamanho = "tamanho", eqm_teste = "EQM no teste"
)
i <- match(names(mapa), names(dp))
names(dp)[i[!is.na(i)]] <- mapa[!is.na(i)]

## a bandeira de lambda na borda da grade so informa quando alguma regra a
## aciona; se nenhuma acionou, ela vira ruido visual e o fato vai para a legenda
extra <- setdiff(names(dp), unname(mapa))
borda_ok <- TRUE
for (nm in extra) {
  if (is.logical(dp[[nm]])) {
    if (any(dp[[nm]], na.rm = TRUE)) {
      names(dp)[names(dp) == nm] <- "lambda na borda"
      borda_ok <- FALSE
    } else {
      dp[[nm]] <- NULL
    }
  }
}

## a coluna que faltava: sem uma referencia, 0,0179 nao diz nada. O MQO e a
## linha de base natural -- negativo significa melhor que nao penalizar.
e_mqo <- dp$`EQM no teste`[grep("^MQO", dp$regra)][1]
dp$`vs MQO` <- sprintf("%+.1f%%", 100 * (dp$`EQM no teste` - e_mqo) / e_mqo)

tab(dp,
  digits = 5,
  caption = sprintf(
    "%d observações de treino, %d de teste, %d preditores. %s",
    app$n_treino, app$n_teste, app$p,
    if (borda_ok) {
      "Nenhuma regra escolheu lambda na borda da grade."
    } else {
      "Atenção: alguma regra escolheu lambda na borda da grade."
    }
  )
)
```

```{r app-leitura, results='asis'}
dsp <- app$desempenho
i_mqo <- grep("^MQO", dsp$regra)[1]
d_mqo <- dsp$eqm_teste[i_mqo]

## "melhor" e "pior" sempre em relacao ao MQO, para que todas as comparacoes do
## paragrafo tenham a mesma referencia
rel <- function(e) {
  sprintf(
    "%.1f%% %s", abs(100 * (e - d_mqo) / d_mqo),
    if (e > d_mqo) "pior" else "melhor"
  )
}
lin <- function(padrao) {
  k <- grep(padrao, dsp$regra)[1]
  if (is.na(k)) NULL else dsp[k, ]
}

pen <- dsp[-i_mqo, ]
b_bom <- pen[which.min(pen$eqm_teste), ]
b_bic <- lin("^BIC")
b_1ep <- lin("1 EP")
faixa <- 100 * (max(dsp$eqm_teste) / min(dsp$eqm_teste) - 1)
n_bat <- sum(pen$eqm_teste < d_mqo)

cat(sprintf(
  "Com N/p em torno de %.0f, a penalização compra alguma coisa em predição, mas pouco: %d das %d regras penalizadas ficam abaixo do MQO no conjunto de teste. A melhor delas (%s) fica %s, com %d variáveis contra %d.\n\n",
  app$n_treino / app$p, n_bat, nrow(pen),
  b_bom$regra, rel(b_bom$eqm_teste), b_bom$tamanho, app$p
))

if (!is.null(b_bic)) {
  cat(sprintf(
    "O caso mais econômico é o BIC: %d variáveis, %s que o MQO com %d. Parcimônia e predição ao mesmo tempo, sem troca — o que dispensa de vez a leitura de que penalizar aqui só custa.\n\n",
    b_bic$tamanho, rel(b_bic$eqm_teste), app$p
  ))
}

if (!is.null(b_1ep)) {
  cat(sprintf(
    "A troca só aparece no último degrau. A regra de 1 erro-padrão desce para %d variáveis e fica %s%s. É o preço da parcimônia extra, e é pequeno.\n\n",
    b_1ep$tamanho, rel(b_1ep$eqm_teste),
    if (!is.null(b_bic)) {
      sprintf(
        ", ou %.1f%% acima do BIC",
        100 * (b_1ep$eqm_teste - b_bic$eqm_teste) / b_bic$eqm_teste
      )
    } else {
      ""
    }
  ))
}

## COMPARACAO PAREADA. As mesmas observacoes de teste passam por todos os
## modelos, entao comparar medias independentes desperdica informacao: o ruido
## comum a todas as observacoes cancela quando se comparam as DIFERENCAS
## observacao a observacao. Requer que 07_aplicacao.R devolva `eqm_obs`, uma
## matriz n_teste x n_regras com (y_i - yhat_i)^2, com colnames = regra.
tem_pareado <- !is.null(app$eqm_obs) &&
  all(c(b_bom$regra, dsp$regra[i_mqo]) %in% colnames(app$eqm_obs))

if (tem_pareado) {
  d <- app$eqm_obs[, b_bom$regra] - app$eqm_obs[, dsp$regra[i_mqo]]
  ep <- stats::sd(d) / sqrt(length(d))
  cat(sprintf(
    "**As diferenças resistem ao erro amostral?** Comparando as mesmas %d observações de teste par a par, a vantagem de %s sobre o MQO é de %s em EQM, com erro-padrão de %s — uma razão de %.1f. %s\n\n",
    length(d), b_bom$regra, fmt(-mean(d)), fmt(ep), abs(mean(d)) / ep,
    if (abs(mean(d)) > 2 * ep) {
      "A diferença é maior que duas vezes o erro-padrão."
    } else {
      "A diferença **não** supera duas vezes o erro-padrão: o ranking entre as regras não está estabelecido."
    }
  ))
} else {
  cat(sprintf(
    "**Uma ressalva sobre a leitura acima.** Toda a faixa de EQM da tabela cabe em %.1f%%, e há uma única divisão treino/teste. Não está demonstrado que diferenças dessa ordem superem o erro amostral do próprio EQM, e o ranking entre as regras do meio da tabela pode inverter com outra semente. A verificação apropriada é pareada: as mesmas %d observações passam por todos os modelos, então comparar as diferenças de erro quadrático observação a observação cancela o ruído comum e reduz muito o erro-padrão. Enquanto ela não for feita, a leitura segura é a mais fraca — e é a que basta: **as regras produzem modelos de tamanhos muito diferentes e desempenho preditivo comparável.**\n\n",
    faixa, app$n_teste
  ))
}

cat("Em conjuntos assim o argumento a favor da regularização é interpretativo e de estabilidade, não preditivo, e é honesto dizer isso.\n")
```

## O diagnóstico de reordenação, aplicado

Aqui o diagnóstico roda **duas vezes** sobre os mesmos dados, mesmo $\lambda$ e
mesmo estimador, mudando apenas o critério de parada: o absoluto usual
($\max_j(\Delta\beta_j)^2 < 10^{-7}$, a ordem de grandeza do `glmnet`) e o
proporcional a $\lambda$ adotado neste trabalho.

```{r app-diag}
dl <- app$diag_lasso
de <- app$diag_en
ds <- app$diag_solto
tab(
  data.frame(
    ajuste = c(
      "lasso, critério absoluto (usual)",
      "lasso, critério proporcional a lambda",
      "elastic net (alpha = 0,5), proporcional"
    ),
    `Jaccard sob reordenação` = c(ds$jaccard_limiar, dl$jaccard_limiar, de$jaccard_limiar),
    `amplitude do objetivo` = c(ds$amplitude_obj, dl$amplitude_obj, de$amplitude_obj),
    `tamanho médio` = c(ds$tamanho_medio, dl$tamanho_medio, de$tamanho_medio),
    `intercambiáveis` = c(ds$intercambiaveis, dl$intercambiaveis, de$intercambiaveis),
    check.names = FALSE
  ),
  digits = 4,
  caption = sprintf("%d reajustes com ordens de visita sorteadas.", PARAM$B_ORD)
)
```

```{r fig-app-diag, fig.height=4.2}
## Um painel vazio nao comunica: mostra a AUSENCIA do resultado em vez do
## resultado. O colapso precisa aparecer como movimento -- cada variavel sai da
## frequencia que tinha sob o criterio frouxo e vai para zero sob o apertado.
f1 <- data.frame(variavel = names(ds$freq), solto = as.numeric(ds$freq))
f2 <- data.frame(variavel = names(dl$freq), apertado = as.numeric(dl$freq))
fr <- merge(f1, f2, by = "variavel")
fr <- subset(fr, (solto > 0 & solto < 1) | (apertado > 0 & apertado < 1))

if (nrow(fr) == 0) {
  ggplot(data.frame(x = 1, y = 1), aes(x, y)) +
    annotate("text",
      x = 1, y = 1, size = 4, colour = "grey20",
      label = "Nenhuma variável intercambiável sob nenhum dos dois critérios:\ntoda variável é sempre ou nunca selecionada."
    ) +
    theme_void()
} else {
  fr <- fr[order(-fr$solto, -fr$apertado), ]
  fr$variavel <- factor(fr$variavel, levels = rev(fr$variavel))
  move <- subset(fr, abs(solto - apertado) > 1e-9) # seta so onde ha movimento

  ggplot(fr, aes(y = variavel)) +
    geom_segment(
      data = move, aes(x = solto, xend = apertado, yend = variavel),
      arrow = arrow(length = grid::unit(2, "mm"), type = "closed"),
      colour = "grey40", linewidth = 0.45
    ) +
    geom_point(aes(x = solto), shape = 21, fill = "grey70", colour = "grey15", size = 2.5) +
    geom_point(aes(x = apertado), shape = 21, fill = "white", colour = "grey15", size = 2.5) +
    scale_x_continuous(limits = c(-0.03, 1), breaks = seq(0, 1, 0.25)) +
    labs(
      title = "Apertar a tolerância resolve a ambiguidade",
      subtitle = sprintf(
        "Círculo cinza: critério absoluto.\nCírculo branco: proporcional a lambda.\nDas %d instáveis, %d passam a entrar sempre e %d a nunca entrar.",
        ds$intercambiaveis,
        sum(ds$freq < 1 & dl$freq == 1),
        sum(ds$freq > 0 & dl$freq == 0)
      ),
      caption = paste(
        "Mostradas apenas variáveis com frequência estritamente entre 0 e 1 sob algum dos critérios.",
        "A posição do círculo cinza NÃO é importância: mede o quão perto do limiar numérico o coeficiente parou.",
        sep = "\n"
      )
    )
}
```

```{r app-diag-leitura, results='asis'}
## A amplitude do objetivo e RELATIVA. O que conta e a ORDEM DE GRANDEZA, nao o
## valor absoluto: precisao de maquina relativa fica em ~1e-15, entao qualquer
## coisa muito acima disso e variacao de verdade, por menor que pareca. Ler
## "constante" como "pequeno em termos absolutos" e o mesmo erro de escala que
## este trabalho ja encontrou no criterio de parada -- um nivel acima.
eps <- .Machine$double.eps
amp_sim <- max(sel$amplitude_obj[sel$rho_g == 1 & sel$alpha == 1])
raz_amp <- ds$amplitude_obj / max(dl$amplitude_obj, eps)
varia <- raz_amp > 1e3
ordens <- floor(log10(raz_amp))
estavel <- dl$intercambiaveis == 0
extras <- ds$tamanho_medio - dl$tamanho_medio

cat(sprintf(
  "::: {.achado}\n**O diagnóstico fez exatamente o que foi desenhado para fazer, e o resultado é um alerta.** Com o critério proporcional a lambda, as %d reordenações escolhem %s %.0f variáveis: Jaccard %.3f, nenhuma intercambiável. Com o critério absoluto, esse núcleo continua lá, mas %d variáveis passam a piscar — cada ajuste pega %.1f delas em média, e quais depende da ordem de varredura. O Jaccard cai para %.3f. Os dados são os mesmos, o lambda é o mesmo, o estimador é o mesmo. Mudou o critério de parada.\n\n",
  PARAM$B_ORD, if (estavel) "sempre as mesmas" else "em média",
  dl$tamanho_medio, dl$jaccard_limiar,
  ds$intercambiaveis, extras, ds$jaccard_limiar
))

cat(if (varia) {
  sprintf(
    "**E os dois sinais, lidos juntos, já dizem qual é a causa.** A amplitude do objetivo entre as reordenações é %s no ajuste apertado e %s no frouxo — %d ordens de grandeza acima. O primeiro valor é precisão de máquina; o segundo não é. Conjunto que varia **com objetivo que também varia** é a segunda linha da tabela de decisão da seção anterior: convergência incompleta, e não degenerescência. Se fosse não unicidade genuína, os %d ajustes teriam chegado a listas diferentes com o **mesmo** valor do objetivo — como acontece na simulação de colunas idênticas, onde a amplitude é %s.\n\n",
    fmt(dl$amplitude_obj), fmt(ds$amplitude_obj), ordens,
    PARAM$B_ORD, fmt(amp_sim)
  )
} else {
  sprintf(
    "A amplitude do objetivo entre as reordenações é %s no ajuste apertado e %s no frouxo — as duas na mesma ordem de grandeza, o que por si só **não** separa os dois mecanismos. Aqui o veredito depende inteiramente da segunda execução.\n\n",
    fmt(dl$amplitude_obj), fmt(ds$amplitude_obj)
  )
})

cat(sprintf(
  "A segunda execução confirma o veredito por outro caminho: a instabilidade **desaparece** quando a tolerância aperta, e não há como uma degenerescência genuína desaparecer por isso. Eram %s.\n\n",
  if (dl$intercambiaveis < ds$intercambiaveis) "coeficientes numericamente minúsculos oscilando entre zero e não zero, conforme a ordem de visita" else "ruído de arredondamento"
))

cat(sprintf(
  "A elastic net entra como terceira condição: seleciona %.0f variáveis em vez de %.0f e é igualmente estável (Jaccard %.3f). A parte l2 distribui o coeficiente entre preditores correlacionados em vez de eleger um — modelo maior, mesma estabilidade.\n\n",
  de$tamanho_medio, dl$tamanho_medio, de$jaccard_limiar
))

cat(sprintf(
  "**Um alerta sobre escala, que é o mesmo do critério de parada.** %s parece pequeno. Não é: comparado com a precisão de máquina, é enorme. Ler \"objetivo constante\" como \"diferença pequena em termos absolutos\" é exatamente o erro que este trabalho já encontrou uma vez, na tolerância, e que reaparece um nível acima — agora na leitura do próprio diagnóstico. **Constante aqui significa constante na precisão de máquina.**\n\n",
  fmt(ds$amplitude_obj)
))

cat("**A lição, que vale além deste conjunto de dados.** Se tivéssemos parado na primeira execução e lido aquela amplitude como \"pequena\", teríamos escrito que a lista de fatores associados à criminalidade violenta é instável e que parte dela é artefato de ordenação — uma afirmação substantiva, publicável, e **errada**. O que havia era tolerância frouxa. É por isso que o diagnóstico precisa das duas peças: reordenar expõe o sintoma, e a amplitude do objetivo, lida na escala certa, diz qual é a doença.\n:::\n")
```

::: {.achado}
**Recomendação prática.** Ao reportar variáveis selecionadas por lasso em dados
colineares: (i) rode o ajuste com ordens de visita sorteadas e publique a
frequência de seleção **junto com a amplitude do objetivo**; (ii) se a amplitude
não estiver na precisão de máquina, aperte a tolerância antes de interpretar
qualquer instabilidade. O passo (i) custa `r PARAM$B_ORD` ajustes e já dá o
veredito; o passo (ii) só é necessário quando (i) acusa, e custa outros
`r PARAM$B_ORD`.

As diferenças entre as reordenações são desprezíveis para predição — o objetivo
varia na quarta casa decimal ou menos. O que está em jogo é a leitura da lista de
variáveis, que é o uso mais comum em ciências sociais aplicadas.
:::

---

# Conclusões

1. **O recorte se sustenta.** O caminho com *warm starts* é a peça que 1996 não
   tinha, é o que os autores de fato reivindicam, e é aquilo de que todas as
   demais partes do artigo dependem.

2. **A implementação está correta**, verificada contra o caso ortonormal de 1996
   e contra as condições KKT ao longo de todo o caminho — nunca contra outra
   implementação, o que seria circular.

3. **Os ingredientes são acelerações puras** (EC1): as quatro configurações
   atingem o mesmo valor do objetivo, com diferença relativa
   `r fmt(max(abl$dif_obj[abl$convergiu_tudo]))`. O active set é
   o ingrediente dominante, pois abrir mão dele custa muito mais do que abrir
   mão do warm start, porque o preço de cada ciclo pesa mais que o número de
   ciclos. Mas os ganhos não se multiplicam: é o warm start que mantém o
   conjunto ativo pequeno.

4. **O caminho barato mudou a prática (EC2)**: Comparando os critérios,
   a cross-validation no mínimo tem o menor erro de predição nos três níveis
   de correlação, e a regra de 1 erro-padrão o maior.
   Os critérios analíticos ficam no meio, e a diferença entre eles é uma troca
   entre achar efeitos verdadeiros e admitir falsos positivos.

5. **A ordem de visita não é um detalhe de implementação** (contribuição).
   Quando duas colunas são exatamente dependentes, o lasso tem infinitas
   soluções igualmente boas, e é a ordem de varredura que decide qual delas o
   algoritmo devolve: mesma predição, lista de variáveis diferente. Só que
   existe um impostor — com tolerância frouxa, coeficientes minúsculos também
   oscilam conforme a ordem, e para quem lê a saída os dois casos são idênticos,
   embora o remédio seja oposto. O diagnóstico separa os dois com uma pergunta a
   mais: reajuste com ordens sorteadas e observe **se a lista muda e se o valor
   do objetivo muda**. Lista diferente com objetivo idêntico é degenerescência;
   objetivo diferente é convergência incompleta. Aplicamos o mesmo instrumento
   duas vezes e ele deu **vereditos opostos** — degenerescência na simulação com
   colunas idênticas, tolerância frouxa nos dados reais, onde a instabilidade
   sumiu ao apertar o critério. É esse contraste que mostra que o diagnóstico
   discrimina em vez de sempre acusar a mesma coisa, e é o que o *bootstrap* não
   consegue fazer: ele muda os dados, então mistura degenerescência, erro
   numérico e incerteza amostral numa medida só.

6. **A lição geral.** Em 1996 havia um estimador que quase não se conseguia
   calcular, e critérios analíticos existiam em boa parte para contornar o custo
   do cálculo. Quando o custo caiu, os critérios saíram de cena e a
   *cross-validation* virou padrão. *Como calcular* redefiniu *o que estimar*.

## Limitações

- Laços interpretados em R: as escalas **absolutas** de tempo não são comparáveis
  às do artigo (Fortran). Por isso o custo é reportado em visitas de coordenada.
- Não implementamos GLMs, *covariance updates*, multinomial nem resposta
  agrupada.
- O experimento de velocidade da ordem de varredura usa preditores
  equicorrelacionados, delineamento favorável ao efeito medido. Refazê-lo com
  correlação AR(1) e muitas variáveis ativas é trabalho pendente.
- Nas configurações sem *warm start* alguns ajustes atingem o limite de
  iterações no fim do caminho. Isso está registrado no objeto e reportado, mas
  significa que o custo dessas configurações é uma **subestimativa**: elas
  pararam antes de resolver.
- No experimento de seleção, a grade de $\rho_g$ salta de 0,99 para 1 e a de
  $\alpha$ salta de 0,95 para 1. Sabemos que há uma descontinuidade em cada um
  desses intervalos; não sabemos onde. Acrescentar $\rho_g=0{,}999$ e
  $\alpha=0{,}99$ resolveria, a custo baixo.
- Ainda no experimento de seleção, a semente depende de $\rho_g$, então cada
  valor de correlação usa um conjunto de dados distinto. As comparações **entre
  linhas** de $\rho_g$ misturam mudança de delineamento com ruído amostral. As
  comparações entre $\alpha$, e as $B$ permutações de ordem, essas são pareadas.
- O diagnóstico de reordenação detecta não unicidade, mas não a resolve; o
  remédio testado ($\alpha<1$) muda o estimador.
- Seleção estável não implica seleção correta: sob correlação 0,99 o Jaccard é 1
  e a recuperação do grupo verdadeiro é a pior das três condições testadas.
- O critério de parada proporcional a $\lambda$ resolve a falta de equivariância,
  mas a constante `tol` continua arbitrária. Um critério que devolvesse um
  certificado explícito — parar quando a violação KKT relativa cai abaixo de um
  limiar — seria mais honesto, ao custo de tornar a auditoria KKT parte do
  algoritmo em vez de uma verificação independente.
- Nada aqui trata de inferência após seleção.

---

# Referências {-}

- Tibshirani, R. (1996). Regression Shrinkage and Selection via the Lasso. *JRSS-B*, **58**(1), 267–288.
- Friedman, J., Hastie, T. & Tibshirani, R. (2010). Regularization Paths for Generalized Linear Models via Coordinate Descent. *Journal of Statistical Software*, **33**(1), 1–22.
- Friedman, J., Hastie, T., Höfling, H. & Tibshirani, R. (2007). Pathwise Coordinate Optimization. *Annals of Applied Statistics*, **2**(1), 302–332.
- Zou, H. & Hastie, T. (2005). Regularization and Variable Selection via the Elastic Net. *JRSS-B*, **67**(2), 301–320.
- Zou, H., Hastie, T. & Tibshirani, R. (2007). On the "degrees of freedom" of the lasso. *Annals of Statistics*, **35**(5), 2173–2192.
- Tibshirani, R. J. (2013). The lasso problem and uniqueness. *Electronic Journal of Statistics*, **7**, 1456–1490. — base teórica da contribuição.
- Efron, B., Hastie, T., Johnstone, I. & Tibshirani, R. (2004). Least Angle Regression. *Annals of Statistics*, **32**(2), 407–499.
- Donoho, D. & Johnstone, I. (1994). Ideal Spatial Adaptation by Wavelet Shrinkage. *Biometrika*, **81**, 425–455.
- Tseng, P. (2001). Convergence of a Block Coordinate Descent Method for Nondifferentiable Minimization. *JOTA*, **109**, 475–494.
- Wu, T. T. & Lange, K. (2008). Coordinate descent algorithms for lasso penalized regression. *Annals of Applied Statistics*, **2**(1), 224–244.
- Redmond, M. (2002). *Communities and Crime* [conjunto de dados]. UCI Machine Learning Repository. DOI 10.24432/C53W3X.

---

# Reprodutibilidade {-}

```{r sessao, echo=TRUE}
sessionInfo()
```