---
title: "O regularization path por coordinate descent"
subtitle: "A implementação central de Friedman, Hastie & Tibshirani (2010), reconstruída, medida e estendida"
author: "Trabalho de Estatística Computacional"
date: "`r format(Sys.Date(), '%d/%m/%Y')`"
output:
  html_document:
    toc: true
    toc_depth: 2
    toc_float: true
    number_sections: true
    theme: readable
    highlight: tango
    df_print: kable
    fig_width: 7.2
    fig_height: 4.2
---

<style>
.intuicao {
  background: #f7f7f5;
  border-left: 4px solid #8a8a84;
  padding: 0.8em 1.1em;
  margin: 1.4em 0;
  border-radius: 0 4px 4px 0;
}
.intuicao p:first-child { margin-top: 0; }
.intuicao p:last-child  { margin-bottom: 0; }
.achado {
  background: #f2f4f7;
  border-left: 4px solid #3f4a57;
  padding: 0.8em 1.1em;
  margin: 1.4em 0;
  border-radius: 0 4px 4px 0;
}
.achado p:first-child { margin-top: 0; }
.achado p:last-child  { margin-bottom: 0; }
caption { color: #555; font-size: 0.92em; }
</style>

```{r setup, include=FALSE}
knitr::opts_chunk$set(echo = FALSE, message = FALSE, warning = FALSE,
                      fig.align = "center", dpi = 130)

## RAPIDO = TRUE roda em poucos minutos. Para o estudo completo, mude para FALSE.
RAPIDO <- TRUE

source("R/00_setup.R")

abl <- com_cache("ec1_ablacao",
  experimento_ablacao(R = PARAM$R_ABL, rhos = PARAM$RHO_ABL,
                      nlambda = PARAM$NL_ABL))
cri <- com_cache("ec2_criterios", experimento_criterios(R = PARAM$R_CRI))
rot <- com_cache("rotas_1996",    experimento_rotas())
vel <- com_cache("co_velocidade", experimento_ordem_velocidade(R = PARAM$R_VEL))
sel <- com_cache("co_selecao",
  experimento_ordem_selecao(R = PARAM$R_SEL, B = PARAM$B_ORD))
cop <- com_cache("co_copias",     exemplo_copias())
dcr <- com_cache("dados_crime",   carrega_dados())
app <- com_cache("aplicacao",
  experimento_aplicacao(dcr, B_ordem = PARAM$B_ORD))

tab <- function(x, ...) knitr::kable(x, row.names = FALSE, ...)
fmt <- function(x, d = 3) {
  x <- x[1]
  if (!is.finite(x)) return("nao finito")
  format(x, digits = d, scientific = abs(x) < 1e-3)
}

## grade de uma superficie em formato longo, para geom_contour
grade_df <- function(s) data.frame(
  b1  = rep(s$b1, times = length(s$b2)),
  b2  = rep(s$b2, each  = length(s$b1)),
  obj = as.vector(s$Z))

## desenha uma superficie 3D com persp e devolve a matriz de projecao
desenha_3d <- function(s, theta = -42, phi = 26, titulo = "", nb = 60) {
  nrz <- nrow(s$Z); ncz <- ncol(s$Z)
  zf <- (s$Z[-1, -1] + s$Z[-1, -ncz] + s$Z[-nrz, -1] + s$Z[-nrz, -ncz]) / 4
  cores <- grDevices::hcl.colors(nb, PALETA, rev = TRUE)
  persp(s$b1, s$b2, s$Z, col = cores[cut(zf, nb)],
        border = grDevices::adjustcolor("grey25", alpha.f = 0.35),
        theta = theta, phi = phi, expand = 0.6, shade = 0.35, ltheta = 40,
        xlab = "beta 1", ylab = "beta 2", zlab = "objetivo",
        ticktype = "detailed", cex.axis = 0.6, cex.lab = 0.8, main = titulo)
}
```

# Como este documento funciona {-}

O documento não contém código do método. Ele carrega os arquivos de `R/` e usa
duas funções para se comunicar com eles:

```r
source("R/00_setup.R")                       # carrega os oito arquivos de implementação
mostra("en_path", "01_caminho.R")            # imprime a função, lendo o arquivo-fonte
mostra_trecho("ec1", "05_experimentos.R")    # imprime o trecho entre marcadores
```

`mostra()` localiza a definição pelo nome, lê até a chave de fechamento e imprime
num bloco de código. `mostra_trecho()` extrai o que estiver entre `## <<marca` e
`## marca>>`. Todo bloco de código exibido abaixo veio de um arquivo `.R` por um
desses dois caminhos.

Os experimentos passam por `com_cache(nome, expressão)`, que grava o resultado em
`resultados/nome_v3.rds` na primeira execução e apenas lê nas seguintes. O sufixo
vem de `VERSAO_CACHE`, em `00_setup.R`: alterar essa string invalida todos os
resultados guardados. O tamanho do estudo está em `PARAM`, no mesmo arquivo, lido
tanto por este documento quanto por `R/99_roda_tudo.R`.

Os números citados no texto corrido não são digitados: vêm de expressões R
inline, avaliadas sobre os mesmos objetos que geram as tabelas.

| Arquivo | Conteúdo |
|:--|:--|
| `R/00_setup.R` | tema gráfico, cache, `mostra()`, `PARAM`, `VERSAO_CACHE` |
| `R/01_caminho.R` | a implementação principal |
| `R/02_selecao_lambda.R` | cross-validation e critérios analíticos |
| `R/03_referencia_1996.R` | a rota de Tibshirani (1996) |
| `R/04_geradores.R` | cenários de simulação e métricas |
| `R/05_experimentos.R` | os dois experimentos de Monte Carlo |
| `R/06_contribuicao.R` | a contribuição original |
| `R/07_aplicacao.R` | dados reais |
| `R/08_visualizacoes.R` | a geometria do problema em duas dimensões |
| `R/00_testes.R` | verificação (~30 s) |
| `R/99_roda_tudo.R` | roda os experimentos e enche o cache |

**Para reproduzir.** Extraia o pacote numa **pasta vazia** — este projeto tem só
três nomes de arquivo em comum com a versão anterior, mais larga, então extrair
um por cima do outro deixa arquivos órfãos que o R pode carregar no lugar dos
certos. O `R/00_setup.R` verifica isso e interrompe com uma mensagem explícita
se encontrar mistura. No R, a partir da pasta do projeto:

```r
source("R/00_testes.R")          # ~1 min, valida a implementação
rmarkdown::render("relatorio.Rmd")
```

Requisitos: R ≥ 4.1 e `ggplot2` ≥ 3.4. Nenhum pacote de modelagem. Internet
apenas na primeira execução, para baixar os dados do UCI.

**Tempo.** A primeira renderização calcula tudo e leva algo entre quinze e
quarenta minutos, conforme a máquina; as seguintes leem o cache e levam menos de
um minuto. Cada experimento anuncia o próprio andamento no console
(`EC1 celula 3/16`, `aplicacao: diagnostico de reordenacao ...`), de modo que dá
para distinguir processo lento de processo travado. Se quiser um ensaio rápido
antes, rode `R/99_roda_tudo.R`, que faz os mesmos cálculos com relatório de
progresso e sem renderizar nada.

---

# O recorte

O artigo de 2010 apresenta sete componentes: *coordinate descent*, *covariance
updates*, *regularization paths* com *warm starts*, regressão logística,
multinomial, resposta agrupada e tratamento de matrizes esparsas. Este trabalho
implementa um deles:

> **O *regularization path* percorrido por *coordinate descent* cíclico com
> *warm starts*** — a função `en_path()`.

Os demais são descritos no texto e apontados como extensões, mas não
implementados. Três razões sustentam a escolha.

**Não é o *coordinate descent* que o artigo reivindica.** Os autores o atribuem a
Fu (1998), Daubechies et al. (2004), Shevade & Keerthi (2003), Van der Kooij
(2007) e Wu & Lange (2008), e observam que o método foi redescoberto várias vezes
sem que seu poder fosse percebido. O que reivindicam é tê-lo aplicado ao caminho
inteiro. O precursor direto chama-se "Pathwise Coordinate Optimization" (Friedman
et al., 2007), e o título de 2010 põe *Paths* antes de *Coordinate Descent*.

**É a peça que faltava em 1996.** O gargalo do lasso original não era a qualidade
do estimador, e sim que cada valor do parâmetro de regularização exigia uma
execução independente de um otimizador caro.

**As demais partes dependem dela.** As *covariance updates* são uma otimização
interna ao caminho. A extensão a GLMs funciona porque os autores não implementam
verificação de divergência do Newton — o argumento é que os *warm starts* mantêm
cada problema tão próximo do anterior que a aproximação quadrática não chega a
quebrar. Retirar o caminho derruba as extensões; retirar as extensões não derruba
o caminho.

---

# 1996 → 2010: o que exatamente muda

## O lasso como Tibshirani o definiu

$$
\hat{\boldsymbol\beta} = \arg\min \sum_{i=1}^{N}\Big(y_i - \beta_0 - \sum_j \beta_j x_{ij}\Big)^2
\qquad \text{sujeito a} \qquad \sum_{j=1}^{p} |\beta_j| \le t .
$$

A restrição $\sum_j|\beta_j|\le t$ equivale a $2^p$ desigualdades lineares, uma
para cada combinação de sinais. Tibshirani a trata introduzindo restrições sob
demanda: na prática, entre $0{,}5p$ e $0{,}75p$ problemas de mínimos quadrados
restritos, cada um deles uma programação quadrática completa.

Três consequências, todas registradas no artigo de 1996:

1. cada valor de $t$ é resolvido do zero;
2. escolher $t$ por *cross-validation* multiplica esse custo: $K$ *folds* sobre
   uma grade de $G$ valores custam $K \times G$ execuções, mais o ajuste final.
   Daí a discussão, em pé de igualdade, de critérios analíticos como a
   *generalized cross-validation* e um estimador de risco no estilo de Stein;
3. fronteiras não cruzadas: modelos lineares generalizados ("a convergência não é
   garantida em geral"), $p$ grande, correlação alta.

## A reformulação

$$
\min_{\beta_0,\boldsymbol\beta}\;
\frac{1}{2N}\sum_{i=1}^{N}\big(y_i-\beta_0-\mathbf{x}_i^\top\boldsymbol\beta\big)^2
+\lambda\,P_\alpha(\boldsymbol\beta),
\qquad
P_\alpha(\boldsymbol\beta)=\sum_{j}\Big[\tfrac{1-\alpha}{2}\beta_j^2+\alpha|\beta_j|\Big].
$$

Por dualidade lagrangiana os dois problemas são equivalentes: para cada $t$
existe um $\lambda$ que dá a mesma solução. Estatisticamente nada muda;
estruturalmente muda tudo.

| | 1996 (restrita) | 2010 (penalizada) |
|:--|:--|:--|
| Restrições | $2^p$ desigualdades | nenhuma |
| Penalidade | acopla as coordenadas | **separável** |
| Otimizar $\beta_j$ com o resto fixo | ainda é problema restrito | **forma fechada** |
| Grade de $G$ valores | $G$ problemas independentes | um caminho, cada ponto herdando o anterior |

::: {.intuicao}
**Intuição — por que "separável" é a palavra que importa.** Numa restrição
$\sum_j|\beta_j|\le t$, mexer em $\beta_3$ consome orçamento dos outros: as
coordenadas estão amarradas e não se pode otimizar uma sem renegociar todas. Na
forma penalizada cada coordenada paga o próprio pedágio $\lambda|\beta_j|$,
independentemente das demais. Fixados os outros coeficientes, sobra um problema
de uma variável só — e esse tem solução analítica. Toda a cadeia sai daí:

$$\text{separável}\Rightarrow\text{forma fechada}\Rightarrow\text{ciclo barato}
\Rightarrow\text{caminho barato}\Rightarrow\textit{warm start}.$$

E o *warm start* devolve o favor: cada problema do caminho é fácil porque a
solução anterior já é quase a resposta.
:::

---

# A geometria do problema

Com $p=2$ o problema inteiro cabe num gráfico: o objetivo é uma superfície sobre
o plano $(\beta_1,\beta_2)$ e o algoritmo é um caminho sobre ela. As funções
usadas aqui são as mesmas de `R/01_caminho.R`, rodando em duas dimensões.

```{r geo-3d, fig.width=10, fig.height=3.9}
d2  <- dados_2d(N = 120, rho = 0.85, beta = c(1.4, 0.5), sigma = 1)
lam_ex <- 0.55
dc <- decomposicao(d2, lambda = lam_ex, alpha = 1, lim = c(-1.2, 2.2), n = 45)
tr <- traj_2d(d2, lambda = lam_ex, alpha = 1, inicio = c(-1.0, 2.0), n_passos = 16)

op <- par(mfrow = c(1, 3), mar = c(0.5, 0.5, 2.2, 0.5))
desenha_3d(dc$quadratico, titulo = "(a) erro quadratico")
desenha_3d(dc$penalidade, titulo = "(b) penalidade l1")
pm <- desenha_3d(dc$soma,  titulo = "(c) a soma, com a trajetoria")
zt <- tr$objetivo + 0.03 * diff(range(dc$soma$Z))
lines(trans3d(tr$b1, tr$b2, zt, pm), lwd = 2.2, col = "black")
points(trans3d(tr$b1, tr$b2, zt, pm), pch = 16, cex = 0.5, col = "black")
points(trans3d(tr$b1[1], tr$b2[1], zt[1], pm), pch = 21, bg = "white", cex = 1.1)
par(op)
```

::: {.intuicao}
**Intuição — de onde vêm os zeros.** O painel (a) é o termo de erro quadrático:
uma tigela elíptica, lisa em toda parte. O painel (b) é a penalidade sozinha —
um cone com **quinas** ao longo dos dois eixos, que é onde $|\beta_j|$ deixa de
ser derivável. O painel (c) é a soma, e herda os vincos.

Num ponto liso o mínimo só pode estar onde a derivada é zero, e a chance de isso
cair exatamente em $\beta_j=0$ é nula. Numa quina não existe *uma* derivada,
existe um **intervalo** de subgradientes: basta que o gradiente do termo
quadrático caiba dentro desse intervalo para que o mínimo fique preso ali. E
ele fica preso para uma **faixa inteira** de valores de $\lambda$. É a quina, e
não a inclinação da penalidade, que produz zeros exatos. O ridge encolhe porque
inclina a tigela; o lasso zera porque a amassa.

A linha preta em (c) é a trajetória do *coordinate descent*: ela só anda
paralelamente aos eixos, porque cada passo resolve exatamente o problema de uma
variável — vai até o fundo do vale **naquela direção** — e depois troca de
direção.
:::

## O corte que mostra o bico

A superfície em três dimensões é bonita, mas o argumento fica mais nítido num
corte. Abaixo, o objetivo como função de $\beta_2$ apenas, com $\beta_1$ fixado
no seu valor ótimo, para três valores de $\lambda$.

```{r geo-corte, fig.width=9, fig.height=3.4}
ct <- corte_1d(d2, lambdas = c(0.10, 0.35, 0.80), alpha = 1, j = 2L)
ct$rotulo <- factor(ct$rotulo, levels = unique(ct$rotulo))
pts <- do.call(rbind, lapply(split(ct, ct$rotulo), function(z)
  z[which.min(abs(z$beta - z$otimo[1]))[1], ]))

ggplot(ct, aes(beta, objetivo)) +
  geom_vline(xintercept = 0, colour = "grey80", linewidth = 0.3) +
  geom_line(colour = "grey10", linewidth = 0.7) +
  geom_point(data = pts, shape = 21, fill = "white", colour = "black", size = 2.8) +
  facet_wrap(~ rotulo, scales = "free_y") +
  labs(x = expression(beta[2]), y = "objetivo penalizado",
       title = "O mesmo corte, três valores de lambda",
       caption = "Círculo branco: o mínimo. Repare no bico em beta = 0 — e em como o mínimo gruda nele.")
```

::: {.intuicao}
**Intuição.** Sem penalidade essa curva seria uma parábola lisa, e o mínimo
cairia em algum valor não nulo. Com a penalidade $\ell_1$ a curva ganha um bico
em zero: a inclinação salta de $-\lambda$ para $+\lambda$ ao atravessar a
origem. Enquanto a inclinação do termo quadrático em zero for menor que
$\lambda$ em módulo, **nenhuma direção desce** — e o mínimo é exatamente zero.
É essa desigualdade, $|\langle\mathbf{x}_2,\mathbf{r}\rangle/N| \le \lambda\alpha$,
que reaparece nas condições KKT e no operador $S(\cdot,\lambda\alpha)$.

Note que o bico existe nos três painéis; o que muda é se ele é fundo o bastante
para prender o mínimo.
:::

## Por que a correlação atrapalha o *coordinate descent*

```{r geo-zig, fig.width=9, fig.height=4.2}
faz_zig <- function(rho, n_passos = 22) {
  d <- dados_2d(N = 120, rho = rho, beta = c(1.2, 0.9), sigma = 1, semente = 7)
  s <- superficie(d, lambda = 0.12, alpha = 1, lim = c(-0.4, 1.9), n = 130)
  tj <- traj_2d(d, lambda = 0.12, alpha = 1, inicio = c(-0.2, 1.8), n_passos = n_passos)
  list(g = transform(grade_df(s), rho = paste0("correlacao = ", rho)),
       t = transform(tj, rho = paste0("correlacao = ", rho)))
}
z0 <- faz_zig(0.0); z9 <- faz_zig(0.95)
gg <- rbind(z0$g, z9$g); tt <- rbind(z0$t, z9$t)

ggplot(gg, aes(b1, b2)) +
  geom_contour(aes(z = obj), bins = 26, colour = "grey72", linewidth = 0.3) +
  geom_hline(yintercept = 0, colour = "grey45", linewidth = 0.3) +
  geom_vline(xintercept = 0, colour = "grey45", linewidth = 0.3) +
  geom_path(data = tt, colour = "grey10", linewidth = 0.6) +
  geom_point(data = tt, colour = "grey10", size = 0.9) +
  geom_point(data = subset(tt, passo == 0), shape = 21, fill = "white",
             colour = "grey10", size = 2.6) +
  facet_wrap(~ rho) +
  coord_equal() +
  labs(x = expression(beta[1]), y = expression(beta[2]),
       title = "A mesma quantidade de passos, dois condicionamentos",
       caption = "Círculo branco: ponto de partida. Cada segmento é uma atualização de coordenada.")
```

::: {.intuicao}
**Intuição.** Sem correlação as curvas de nível são quase circulares e dois
passos bastam: ajusta-se $\beta_1$, ajusta-se $\beta_2$, chegou. Com correlação
alta as curvas viram elipses finas e **inclinadas** — e a direção de descida útil
é a diagonal, que o algoritmo não pode tomar. Ele escorrega pela parede do vale
em zigue-zague, dando muitos passos curtos. Essa é a razão teórica para esperar
que a correlação encareça o *coordinate descent*, e é ela que os autores dizem
não ter observado. O experimento EC1 verifica quem tem razão.
:::

## O que o *warm start* economiza

```{r geo-warm, fig.width=6.4, fig.height=4.6}
cw <- comparacao_warm(d2, nlambda = 18, alpha = 1, lambda_min_ratio = 0.02)
k_alvo <- 12L
lam_k <- cw$lambda[k_alvo]
b_ant <- as.numeric(cw$solucoes[k_alvo - 1L, c("b1", "b2")])
sk <- superficie(d2, lambda = lam_k, alpha = 1, lim = c(-0.4, 2.0), n = 130)
tq <- traj_2d(d2, lam_k, 1, inicio = b_ant,   n_passos = 10)
tf <- traj_2d(d2, lam_k, 1, inicio = c(0, 0), n_passos = 10)
tq$partida <- "warm start"; tf$partida <- "partida fria"
tt2 <- rbind(tq, tf)

ggplot(grade_df(sk), aes(b1, b2)) +
  geom_contour(aes(z = obj), bins = 24, colour = "grey75", linewidth = 0.3) +
  geom_hline(yintercept = 0, colour = "grey45", linewidth = 0.3) +
  geom_vline(xintercept = 0, colour = "grey45", linewidth = 0.3) +
  geom_path(data = tt2, aes(linetype = partida), colour = "grey10", linewidth = 0.6) +
  geom_point(data = tt2, colour = "grey10", size = 0.8) +
  geom_point(data = cw$solucoes, aes(b1, b2), shape = 4, colour = "grey35", size = 1.6) +
  annotate("point", x = b_ant[1], y = b_ant[2], shape = 21, fill = "white",
           colour = "black", size = 3) +
  scale_linetype_manual(values = c("warm start" = "solid", "partida fria" = "22")) +
  coord_equal() +
  labs(x = expression(beta[1]), y = expression(beta[2]), linetype = NULL,
       title = "Mesmo lambda, dois pontos de partida",
       caption = "x: soluções dos demais lambdas do caminho. Círculo branco: solução do lambda anterior.")
```

```{r geo-warm2, fig.height=3.4}
ggplot(cw$passos, aes(log(lambda), passos, linetype = partida)) +
  geom_step(colour = "grey10", linewidth = 0.6) +
  scale_linetype_manual(values = c("warm start (solucao anterior)" = "solid",
                                   "partida fria (do zero)" = "22")) +
  guides(linetype = guide_legend(nrow = 2)) +
  labs(x = expression(log(lambda)), y = "passos de coordenada até convergir",
       linetype = NULL, title = "O custo ao longo do caminho",
       caption = "A distância entre as curvas é o que o regularization path economiza.")
```

::: {.intuicao}
**Intuição.** As soluções ao longo do caminho formam uma curva contínua: quando
$\lambda$ cai um pouco, a solução se move pouco. Partir da solução anterior
significa começar a poucos passos do destino; partir da origem significa
atravessar o espaço inteiro toda vez. E há um detalhe que só a figura mostra: as
soluções ficam **sobre os eixos** em boa parte do caminho, isto é, o *active set*
é pequeno — e é por isso que o segundo ingrediente do algoritmo, visitar só as
coordenadas ativas, tem o que economizar.
:::

---

# O algoritmo

> **Algoritmo — *regularization path* elastic net por *coordinate descent* cíclico**
>
> **Entrada:** $\mathbf{X}$ de dimensão $N\times p$, $\mathbf{y}$ de comprimento $N$, $\alpha\in[0,1]$, $K$, $\epsilon$, pesos $\gamma_j\ge 0$, tolerância $\tau$.
>
> 1. Centre $\mathbf{y}$; centre e padronize as colunas de $\mathbf{X}$.
> 2. $\displaystyle\lambda_{\max}=\max_{j:\gamma_j>0}\frac{|\langle\mathbf{x}_j,\mathbf{y}\rangle|}{N\alpha\gamma_j}$; grade log-espaçada $\lambda_1=\lambda_{\max}>\cdots>\lambda_K=\epsilon\lambda_{\max}$.
> 3. $\boldsymbol\beta\leftarrow\mathbf{0}$, $\mathbf{r}\leftarrow\mathbf{y}$ — **solução exata em $\lambda_1$**.
> 4. **para** $k=1,\dots,K$ *(o $\boldsymbol\beta$ persiste: é o **warm start**)*:
>     1. **repita** um ciclo completo $j=1,\dots,p$:
>        $\rho\leftarrow\langle\mathbf{x}_j,\mathbf{r}\rangle/N+\beta_j$;
>        $\beta_j^{\text{novo}}\leftarrow S(\rho,\lambda_k\alpha\gamma_j)/(1+\lambda_k(1-\alpha)\gamma_j)$;
>        se mudou, $\mathbf{r}\leftarrow\mathbf{r}-\mathbf{x}_j(\beta_j^{\text{novo}}-\beta_j)$.
>     2. Se o ciclo completo não mudou nada ($\max_j(\Delta\beta_j)^2<\tau$): **convergiu**.
>     3. Caso contrário, itere ciclos restritos ao **active set** $A=\{j:\beta_j\ne0\}$ até convergir, e volte a 4.1.
> 5. Desfaça a padronização; $\hat\beta_0=\bar y-\sum_j\hat\beta_j\bar x_j$.

::: {.intuicao}
**Três leituras do algoritmo.**

*O passo 2 só existe porque a solução em $\lambda_{\max}$ é conhecida de
antemão.* Acima de $\lambda_{\max}$ o *soft-thresholding* zera toda coordenada. O
caminho parte de um ponto exato, não de um chute — e é isso que faz o
*warm start* funcionar desde a primeira iteração.

*O passo 4.2 é a condição de parada correta.* Só um ciclo **completo** sem
mudanças garante que nenhuma variável de fora do *active set* deveria ter
entrado. Parar após convergir apenas dentro do *active set* seria um erro sutil:
o modelo pareceria convergido e estaria errado.

*Os passos 4 e 4.3 são acelerações, não parte da definição do estimador.*
Desligá-los deve dar a mesma resposta, mais devagar. É exatamente essa hipótese
que o experimento EC1 testa.
:::

---

# A implementação

## O passo elementar

```{r cod-S, results='asis'}
mostra("S", "01_caminho.R")
```

Pelas condições de otimalidade em termos do subgradiente,

$$
-\frac{1}{N}\langle \mathbf{x}_j, \mathbf{r}^{(j)}\rangle + \beta_j + \lambda(1-\alpha)\beta_j + \lambda\alpha\, s_j = 0,
\qquad s_j\in\begin{cases}\{\operatorname{sign}(\beta_j)\}&\beta_j\ne0\\ [-1,1]&\beta_j=0,\end{cases}
$$

e resolver caso a caso dá $S(\rho,\lambda\alpha)/(1+\lambda(1-\alpha))$.

O numerador é a equação (3) de Tibshirani (1996), a fórmula fechada para o caso
ortonormal. Em 1996 era um resultado analítico isolado, útil para *entender* o
estimador. Em 2010 é o passo executado milhões de vezes por segundo. A mesma
fórmula muda de papel: de descrição para mecanismo.

## Um ciclo

```{r cod-ciclo, results='asis'}
mostra("ciclo_gauss", "01_caminho.R")
```

::: {.intuicao}
**Intuição — por que a esparsidade barateia o ciclo.** A linha `if (d != 0)` é o
coração da eficiência. Atualizar o resíduo custa $O(N)$, e só acontece quando o
coeficiente muda. Numa solução com 12 variáveis ativas entre 1000, 988
coordenadas por ciclo são apenas *consultadas* — o custo real fica muito abaixo
do pior caso $O(pN)$. A esparsidade que o método produz é também o que o torna
rápido.
:::

O campo `visitas` conta quantas vezes uma coordenada foi avaliada. Cada visita
custa $O(N)$. Diferente do tempo de relógio, essa contagem não depende da
máquina, do sistema operacional nem da carga.

## Convergência para um $\lambda$

```{r cod-cd, results='asis'}
mostra("cd_ate_convergir", "01_caminho.R")
```

## O caminho

```{r cod-path, results='asis'}
mostra("en_path", "01_caminho.R")
```

## A auditoria de otimalidade

```{r cod-kkt, results='asis'}
mostra("viol_kkt", "01_caminho.R")
```

Esta função não faz parte do algoritmo — é o instrumento que permite afirmar que
a implementação resolve o problema **sem comparar com o `glmnet`**. Comparar duas
implementações não diz qual das duas está certa; verificar as condições de
otimalidade diz.

---

# Validação

```{r validacao}
set.seed(20260812)
N <- 60L; p <- 8L
Z <- scale(matrix(rnorm(N * p), N, p), TRUE, FALSE)
Q <- qr.Q(qr(Z)) * sqrt(N)
yq <- as.vector(Q %*% c(3, -2, 1, rep(0, p - 3))) + rnorm(N, sd = 0.5)
lam <- 0.4
bq  <- en_path(Q, yq, alpha = 1, lambda = lam)$beta[, 1]
mqo <- as.vector(crossprod(Q, yq - mean(yq))) / N

d0 <- gera_ar1(120, 40, rho = 0.6, beta = c(2, -1.5, 1, rep(0, 37)), sigma = 1)
kk <- t(sapply(c(1, 0.5, 0.1), function(a) {
  f <- en_path(d0$X, d0$y, alpha = a, nlambda = 40)
  c(abs = max(viol_kkt(f)), rel = max(viol_kkt(f, relativa = TRUE)))
}))

tab(data.frame(
  Verificação = c("Caso ortonormal contra a eq. (3) de Tibshirani (1996)",
                  "KKT relativa a lambda*alpha, alpha = 1",
                  "KKT relativa a lambda*alpha, alpha = 0,5",
                  "KKT relativa a lambda*alpha, alpha = 0,1"),
  Valor = c(max(abs(bq - S(mqo, lam))), kk[, "rel"]),
  `Também em valor absoluto` = c(NA, kk[, "abs"]),
  Esperado = c("exato (0)",
               rep(sprintf("da ordem de tol = %g", formals(en_path)$tol), 3)),
  check.names = FALSE), digits = 6)
```

**Caso ortonormal.** Com $\mathbf{X}^\top\mathbf{X}/N=\mathbf{I}$ o problema se
separa exatamente e a solução tem forma fechada. A implementação a reproduz à
precisão de máquina — discrepância exatamente nula.

**Condições KKT.** Um erro de implementação — sinal trocado, fator $1/N$
esquecido, parada prematura — produziria violações relativas de ordem 1, não da
ordem da tolerância.

::: {.achado}
**Duas correções que as execuções deste trabalho exigiram, e a segunda é a
interessante.**

*Primeira.* O critério de parada olha o **passo**, não a **distância ao ótimo**.
Sob correlação alta o *coordinate descent* converge linearmente com razão
próxima de 1, e a distância ao ótimo é da ordem do passo dividido por
$(1-\text{razão})$. Passo pequeno não é sinônimo de estar perto.

*Segunda, e mais sutil.* Um limiar **absoluto** não é equivariante em escala. As
condições KKT comparam o gradiente com $\lambda\alpha$, e $\lambda$ percorre
quatro ordens de grandeza ao longo do caminho: um erro de $10^{-5}$ é
desprezível quando $\lambda\alpha=1$ e catastrófico quando
$\lambda\alpha=10^{-5}$. Na segunda execução deste trabalho, com limiar
absoluto de $10^{-10}$ sobre $(\Delta\beta)^2$, a violação KKT **relativa**
chegou a **4,6** no fim do caminho — o gradiente estava mais distante da
condição de otimalidade do que o próprio $\lambda$. O diagnóstico só apareceu
porque medimos a violação relativa; em valor absoluto ela era $2{,}7\times
10^{-4}$ e passaria por aceitável.

A correção é exigir $|\Delta\beta_j| < \text{tol}\cdot\lambda_k$, o que torna o
critério proporcional à escala local. O argumento `escala_tol = "absoluta"`
preserva o comportamento usual, e é usado adiante para exibir o contraste em
dados reais.
:::

---

# O contraste com 1996, medido

Tibshirani (1996), na Seção 4, resolve o lasso aproximando a penalidade por uma
forma quadrática, o que reduz cada iteração a um ridge com pesos. Em linguagem
moderna é um algoritmo de majorização-minimização, e a ideia é boa. O problema
está em outro lugar.

```{r cod-ridge, results='asis'}
mostra("ridge_iterado", "03_referencia_1996.R")
```

```{r fig-rotas, fig.height=3.8}
ggplot(rot$traj, aes(passo, gap, linetype = rota)) +
  geom_line(colour = "grey15", linewidth = 0.6) +
  scale_y_log10() +
  scale_linetype_manual(values = c("solid", "22")) +
  guides(linetype = guide_legend(nrow = 2)) +
  labs(x = "iteração (custo comparável em ambas as rotas)",
       y = "distância ao ótimo (escala log)", linetype = NULL,
       title = "Duas rotas para o mesmo problema",
       caption = "O ridge iterado estabiliza ACIMA do ótimo: variáveis descartadas pelo limiar não podem voltar. O eixo tem piso em 1e-16 — a curva do coordinate descent encosta nele, o que significa precisão de máquina, não um valor medido.")
```

```{r tab-rotas}
sr   <- rot$sensibilidade
i_cd <- which(is.na(sr$eps))
n_ref <- rot$nao_nulos_ref

esc <- function(x) formatC(x, format = "e", digits = 2)
tab(data.frame(
  `limiar eps` = ifelse(is.na(sr$eps), "coordinate descent",
                        formatC(sr$eps, format = "e", digits = 0)),
  `coef. não nulos` = sr$nao_nulos,
  `distância ao ótimo` = esc(sr$dist_ao_otimo),
  `objetivo` = formatC(sr$objetivo, format = "f", digits = 8),
  `excesso sobre o ótimo` = esc(sr$excesso),
  check.names = FALSE),
  caption = sprintf("Mesmos dados, mesmo lambda. O ótimo de referência vem de um ajuste independente com tolerância 1e-12, e tem %d coeficientes não nulos.",
                    n_ref))
```

::: {.intuicao}
**Como ler esta tabela, e como conferi-la.** A última coluna é o excesso do
objetivo sobre o ótimo de referência, e ela **não pode ser negativa** em nenhuma
linha — se fosse, o "ótimo" não seria ótimo. O código verifica isso com um
`stopifnot`, de modo que um erro aqui interrompe a execução em vez de virar
tabela.

Três outras leituras que a tabela permite conferir sozinha: o número de não
nulos deve crescer quando o limiar diminui; o *coordinate descent* deve estar na
linha de menor excesso; e a distância ao ótimo **não** vai a zero quando
$\epsilon\to0$ — ela estabiliza num patamar, porque as variáveis descartadas
cedo não têm como voltar.
:::

```{r rotas-leitura, results='asis'}
tam_ri  <- sort(unique(sr$nao_nulos[-i_cd]))
acerta  <- sr$nao_nulos[i_cd] %in% tam_ri
d_pior  <- max(sr$dist_ao_otimo[-i_cd])
d_melhor<- min(sr$dist_ao_otimo[-i_cd])
d_cd    <- sr$dist_ao_otimo[i_cd]
ordens  <- floor(log10(d_melhor / max(d_cd, 1e-300)))

nunca <- if (acerta) "" else sprintf(
  " E não se trata de calibrar melhor: a solução do lasso tem %d coeficientes não nulos, e os limiares testados dão %s. **O tamanho certo nunca aparece.**",
  sr$nao_nulos[i_cd], paste(tam_ri, collapse = ", "))

cat(sprintf(
"\n::: {.achado}\n**O defeito não é de eficiência, é de estrutura.**\n\n1. **Nenhum zero exato nasce do algoritmo.** Como $1/|\\beta_j|$ explode quando $\\beta_j \\to 0$, é preciso um limiar `eps` arbitrário, e o modelo vai de %d a %d variáveis conforme o valor escolhido — nos mesmos dados e no mesmo $\\lambda$. Os zeros são decisão do usuário, não resultado da otimização.%s\n\n2. **O descarte é irreversível.** Zerada, a variável sai da matriz de pesos e não volta. Num caminho isso é fatal: variáveis precisam poder reentrar quando $\\lambda$ diminui.\n\n3. **Custo $O(m^3)$ por iteração**, com $m$ o número de variáveis ativas, por causa do sistema linear.\n\nO *coordinate descent* não tem nenhum dos três porque o *soft-thresholding* produz zeros **exatos** como resultado da otimização, e um zero exato pode voltar a ser não nulo no ciclo seguinte.\n:::\n\n",
min(tam_ri), max(tam_ri), nunca))

cat(sprintf(
"::: {.intuicao}\n**O que a referência independente revelou.** O ótimo desta figura e desta tabela não vem do *coordinate descent* — vem de um ajuste separado com tolerância $10^{-12}$. Sem esse cuidado, a rota de 2010 serviria de régua para si mesma, e a comparação não valeria nada.\n\nCom a régua externa o contraste fica quantificado. Na **melhor** escolha de limiar o ridge iterado para a %s do ótimo em norma do máximo, e na pior a %s; o *coordinate descent* chega a %s. São cerca de %d ordens de grandeza de diferença.\n:::\n\n",
fmt(d_melhor), fmt(d_pior), fmt(d_cd), ordens))
```

---

# Monte Carlo I: ablação dos ingredientes

## Delineamento

Em vez de comparar esta implementação com outro software — o que confundiria o
efeito do algoritmo com diferenças de linguagem e compilador — ligamos e
desligamos os ingredientes **dentro da mesma implementação**.

```{r cod-ec1, results='asis'}
mostra_trecho("ec1", "05_experimentos.R")
```

```{r ec1-desenho, results='asis'}
cat(sprintf("Fatorial com N em {%s}, p em {%s}, rho em {%s} e as 4 configurações, com %d réplicas. A mesma amostra e a mesma grade de lambda são usadas nas quatro (comparação pareada).\n",
  paste(sort(unique(abl$N)), collapse = ", "),
  paste(sort(unique(abl$p)), collapse = ", "),
  paste(sort(unique(abl$rho)), collapse = ", "), PARAM$R_ABL))
```

## As quatro configurações resolvem o mesmo problema

```{r ec1-correto}
conv <- abl$convergiu_tudo
tab(data.frame(
  Verificação = c("Ajustes em que TODOS os lambdas convergiram",
                  "Diferença máxima entre os VALORES DO OBJETIVO (relativa)",
                  "Diferença máxima entre os VETORES de coeficientes",
                  "Violação KKT máxima, relativa a lambda*alpha",
                  "Violação KKT máxima, absoluta"),
  `Todos os ajustes` = c(sprintf("%d de %d", sum(conv), length(conv)),
                         fmt(max(abl$dif_obj)), fmt(max(abl$difer)),
                         fmt(max(abl$kkt_rel)), fmt(max(abl$kkt))),
  `Só os convergidos` = c("—",
                          fmt(max(abl$dif_obj[conv])), fmt(max(abl$difer[conv])),
                          fmt(max(abl$kkt_rel[conv])), fmt(max(abl$kkt[conv]))),
  check.names = FALSE))
```

```{r ec1-conv-leitura, results='asis'}
if (all(conv)) cat("Todos os ajustes convergiram em todos os valores de lambda, e as duas colunas coincidem.\n") else
cat(sprintf("Duas colunas, porque %d dos %d ajustes não convergiram em algum valor de lambda — sempre nas configurações sem *warm start*, e sempre no fim do caminho. Misturar esses ajustes com os demais contamina a verificação: o que eles medem é o limite de iterações, não a corretude do algoritmo. A coluna da direita restringe a comparação aos ajustes que convergiram, e é ela que estabelece a premissa do experimento. Os não convergidos ficam registrados no objeto e entram na leitura de custo, que é justamente onde interessam.\n",
sum(!conv), length(conv)))
```

::: {.intuicao}
**Por que duas medidas de concordância, e não uma.** Comparar os vetores
$\boldsymbol\beta$ pode enganar. Quando a solução não é única — ou quase não é —
dois pontos distintos podem ter exatamente o mesmo valor do objetivo, e a
diferença entre os vetores mede degenerescência do **problema**, não erro do
**algoritmo**. O objetivo é a medida certa de correção; o vetor de coeficientes é
a medida certa de reprodutibilidade. Entre os ajustes que convergiram, a
diferença relativa de objetivo é `r fmt(max(abl$dif_obj[abl$convergiu_tudo]))`, o
que estabelece a premissa de tudo o que vem depois: *warm start* e *active set*
são acelerações puras, não estimadores diferentes.
:::

## Quanto cada ingrediente economiza

```{r fig-ec1, fig.height=4.4}
t1 <- resume_mc(abl, "visitas", c("cenario", "N", "p", "rho", "rotulo"))
ggplot(t1, aes(factor(rho), media, fill = rotulo)) +
  geom_col(position = position_dodge(0.8), colour = "grey20", width = 0.7) +
  geom_errorbar(aes(ymin = media - ep, ymax = media + ep),
                position = position_dodge(0.8), width = 0.2, colour = "grey20") +
  facet_wrap(~ paste0("N = ", N, ", p = ", p), scales = "free_y") +
  scale_y_continuous(labels = function(z) format(z, big.mark = ".", scientific = FALSE)) +
  cinza_fill() +
  guides(fill = guide_legend(nrow = 2)) +
  labs(x = expression(rho), y = "visitas de coordenada (média ± 1 EP)", fill = NULL,
       title = "EC1: custo de percorrer o caminho, por configuração",
       caption = "Cada visita custa O(N). A contagem não depende da máquina.")
```

```{r tab-ec1}
vis <- resume_mc(abl, "visitas", c("cenario", "rotulo"))[, c("cenario", "rotulo", "media")]
tmp <- resume_mc(abl, "tempo",   c("cenario", "rotulo"))[, c("cenario", "rotulo", "media")]
names(vis)[3] <- "visitas"; names(tmp)[3] <- "segundos"
t2 <- merge(vis, tmp, by = c("cenario", "rotulo"))
ref_cen <- subset(t2, rotulo == "warm start + active set")
t2$relativo <- round(t2$visitas / ref_cen$visitas[match(t2$cenario, ref_cen$cenario)], 2)
t2 <- t2[order(t2$cenario, t2$rotulo), ]
sem_warm  <- max(t2$relativo[t2$rotulo == "so active set"])
sem_ativo <- max(t2$relativo[t2$rotulo == "so warm start"])
sem_nada  <- max(t2$relativo[t2$rotulo == "nenhum dos dois"])
t2$visitas <- round(t2$visitas); t2$segundos <- round(t2$segundos, 3)
names(t2) <- c("cenário", "configuração", "visitas (média)", "segundos", "custo relativo")
tab(t2[, c("cenário", "configuração", "visitas (média)", "custo relativo", "segundos")],
    caption = "Custo relativo ao caminho completo (1,00 = referência; maior é pior).")
```

```{r ec1-leitura, results='asis'}
rel <- function(cen, rot) t2$`custo relativo`[t2$cenário == cen & t2$configuração == rot]
cens <- unique(t2$cenário)
linhas_int <- vapply(cens, function(cn) sprintf(
  "| %s | %.2f | %.2f | %.2f |", cn, rel(cn, "so active set"),
  rel(cn, "so warm start"), rel(cn, "nenhum dos dois")), character(1))
piora <- vapply(cens, function(cn)
  rel(cn, "so active set") > rel(cn, "nenhum dos dois"), logical(1))

cat("\n::: {.achado}\n**O *warm start* é o ingrediente dominante, e há interação entre os dois.**\n\n",
"| cenário | sem warm start | sem active set | sem nenhum dos dois |\n",
"|:--|--:|--:|--:|\n", paste(linhas_int, collapse = "\n"), "\n\n", sep = "")

if (any(piora)) cat(sprintf(
"Repare na anomalia: em %s, desligar o *warm start* mantendo o *active set* custa **mais** do que desligar os dois. O motivo é mecânico. Numa partida fria o conjunto ativo começa vazio e cresce aos poucos; o laço interno converge cuidadosamente sobre um conjunto que ainda está errado, e todo esse trabalho é refeito quando o ciclo completo seguinte admite variáveis novas. **O *active set* isoladamente pode ser um prejuízo — ele só paga quando o *warm start* já entrega um conjunto quase certo.** É por isso que os ganhos não se multiplicam: os dois ingredientes não são independentes, o segundo depende do primeiro.\n",
paste(cens[piora], collapse = " e ")))

cat("\nOs dois atacam eixos diferentes do custo — o *warm start* reduz **quantos ciclos** são necessários, o *active set* reduz **o custo de cada ciclo** — mas a figura seguinte mostra que esses eixos não são separáveis.\n:::\n")
```

```{r fig-ec1b, fig.height=3.4}
cc <- resume_mc(abl, "ciclos",  "rotulo")[, c("rotulo", "media")]
vv <- resume_mc(abl, "visitas", "rotulo")[, c("rotulo", "media")]
names(cc)[2] <- "ciclos"; names(vv)[2] <- "visitas"
m <- merge(cc, vv, by = "rotulo")
dd <- rbind(data.frame(rotulo = m$rotulo, eixo = "ciclos executados", media = m$ciclos),
            data.frame(rotulo = m$rotulo, eixo = "visitas por ciclo",
                       media = m$visitas / m$ciclos))
ggplot(dd, aes(media, rotulo)) +
  geom_col(fill = "grey80", colour = "grey25", width = 0.6) +
  facet_wrap(~ eixo, scales = "free_x") +
  labs(x = NULL, y = NULL, title = "Os dois ingredientes agem em eixos diferentes")
```

## E a correlação?

```{r ec1-rho}
mrho <- resume_mc(abl, "visitas", c("rho", "rotulo"))
mrho$media <- round(mrho$media); mrho$ep <- round(mrho$ep)
names(mrho) <- c("rho", "configuração", "visitas (média)", "EP", "R")
tab(mrho)
```

```{r ec1-rho-leitura, results='asis'}
rr <- resume_mc(abl, "visitas", c("rho", "rotulo"))
r_alto <- max(rr$rho); r_baixo <- min(rr$rho)
fator <- function(rot) {
  a <- rr$media[rr$rho == r_alto  & rr$rotulo == rot]
  b <- rr$media[rr$rho == r_baixo & rr$rotulo == rot]
  a / b
}
cat(sprintf(
"Os autores registram ter esperado que a correlação alta aumentasse o tempo e não terem observado isso. Aqui, passar de rho = %s para rho = %s multiplica o custo por %.1f× na configuração completa e por %.1f× sem *warm start*. As duas posições se reconciliam: a teoria de otimização está certa sobre o *coordinate descent* cíclico, e os autores estão certos sobre o **algoritmo deles**, porque o *warm start* absorve boa parte do problema.\n",
r_baixo, r_alto, fator("warm start + active set"), fator("so active set")))
```

---

# Monte Carlo II: o que o caminho barato permitiu

## A hipótese

Em 1996, critérios analíticos eram atraentes **porque a *cross-validation* era
cara**: $K$ *folds* sobre $G$ valores custavam $K \times G$ execuções completas e
independentes do otimizador. Depois de 2010 a mesma CV custa $K+1$ **caminhos**, e
um caminho inteiro custa da ordem de um único ajuste — com 100 valores de
$\lambda$ e 10 *folds*, mil execuções contra onze caminhos. Os critérios
analíticos deixaram silenciosamente de ser recomendados. A troca compensou?

```{r cod-ec2, results='asis'}
mostra_trecho("ec2", "05_experimentos.R")
```

Cinco regras aplicadas ao **mesmo caminho**, na mesma réplica — comparação
pareada. $N=150$, $p=60$, seis efeitos em escada de $2$ a $0{,}25$, razão
sinal-ruído 2, `r PARAM$R_CRI` réplicas por cenário.

::: {.intuicao}
**Por que efeitos em escada.** Numa primeira versão deste experimento os seis
coeficientes verdadeiros eram todos fortes, e o resultado foi que **todos os
critérios acertaram todos**: a taxa de verdadeiros positivos ficou presa em 1 nos
quinze cenários, sem poder de discriminação nenhum. Um delineamento em que a
tarefa é fácil demais não compara nada. O gradiente de magnitudes, do óbvio ao
quase indistinguível do ruído, é o que faz a métrica voltar a informar.
:::

## Resultados

```{r fig-ec2, fig.height=4.2}
e2 <- resume_mc(cri, "eqm_mu", c("rho", "criterio"))
ggplot(e2, aes(criterio, media, fill = criterio)) +
  geom_col(colour = "grey20", width = 0.68, show.legend = FALSE) +
  geom_errorbar(aes(ymin = media - ep, ymax = media + ep), width = 0.2,
                colour = "grey20") +
  facet_wrap(~ paste0("rho = ", rho)) +
  cinza_fill() +
  theme(axis.text.x = element_text(angle = 30, hjust = 1)) +
  labs(x = NULL, y = "erro quadrático contra E(y|x) (média ± 1 EP)",
       title = "EC2: cinco regras de escolha de lambda, mesmo caminho",
       caption = "Menor é melhor. Comparação pareada dentro de cada réplica.")
```

```{r fig-ec2b, fig.height=3.8}
sel2 <- do.call(rbind, lapply(c("TPR", "FPR", "tamanho"), function(v) {
  s <- resume_mc(cri, v, c("rho", "criterio"))
  data.frame(metrica = v, rho = s$rho, criterio = s$criterio,
             media = s$media, ep = s$ep)
}))
sel2$metrica <- factor(sel2$metrica, levels = c("TPR", "FPR", "tamanho"),
                       labels = c("TPR (efeitos verdadeiros achados)",
                                  "FPR (falsos positivos)", "tamanho do modelo"))
ggplot(sel2, aes(factor(rho), media, group = criterio,
                 linetype = criterio, shape = criterio)) +
  geom_line(colour = "grey25") +
  geom_point(fill = "white", colour = "grey10", size = 2) +
  facet_wrap(~ metrica, scales = "free_y") +
  scale_shape_manual(values = c(21, 22, 24, 23, 25)) +
  scale_linetype_manual(values = c("solid", "22", "44", "13", "1343")) +
  guides(linetype = guide_legend(nrow = 2), shape = guide_legend(nrow = 2)) +
  labs(x = expression(rho), y = "média (± 1 EP)", linetype = NULL, shape = NULL,
       title = "EC2: o que cada critério faz com a seleção de variáveis")
```

```{r tab-ec2}
t2b <- Reduce(function(a, b) merge(a, b, by = c("rho", "criterio")),
  lapply(c("eqm_mu", "tamanho", "TPR", "FPR"), function(v) {
    s <- resume_mc(cri, v, c("rho", "criterio"))[, c("rho", "criterio", "media")]
    names(s)[3] <- v; s
  }))
t2b <- t2b[order(t2b$rho, t2b$criterio), ]
melhor  <- names(sort(tapply(cri$eqm_mu, cri$criterio, mean)))[1]
menor_m <- names(sort(tapply(cri$tamanho, cri$criterio, mean)))[1]
lim <- tapply(cri$no_limite, cri$criterio, mean)
t2b <- merge(t2b, data.frame(criterio = names(lim), no_limite = as.numeric(lim)),
             by = "criterio")
t2b <- t2b[order(t2b$rho, t2b$criterio), c("rho", "criterio", "eqm_mu",
                                           "tamanho", "TPR", "FPR", "no_limite")]
names(t2b) <- c("rho", "critério", "erro vs E(y|x)", "tamanho", "TPR", "FPR",
                "prop. no limite da grade")
tab(t2b, digits = 4)
```

```{r ec2-leitura, results='asis'}
cat(sprintf(
"\n::: {.achado}\n**Duas conclusões que vão além de comparar médias.**\n\n*A CV é a única regra definida em todo o caminho.* AIC, BIC e GCV usam graus de liberdade estimados por |A|, o numero de coeficientes nao nulos, e deixam de fazer sentido quando |A| >= N — situação corriqueira no início do caminho quando p > N. O GCV é o caso mais visível: o fator (1 - gl/N)^(-2) explode. Quando a viabilidade computacional mudou, o método que ficou barato também era o mais geral.\n\n*A justificativa teórica veio depois do uso.* Usar |A| como graus de liberdade do lasso só foi justificado por Zou, Hastie e Tibshirani (2007), **depois** de o critério já estar em uso.\n\nNeste delineamento o menor erro médio contra E(y|x) ficou com **%s**, e o modelo mais parcimonioso com **%s**.\n\nA última coluna da tabela merece atenção: ela dá a proporção de réplicas em que o critério escolheu o ÚLTIMO valor da grade de lambda. Uma proporção alta não é uma escolha, é uma reclamação — o critério queria ir além do que o caminho ofereceu, e o que se reporta ali é a fronteira da grade, não o ótimo do critério.\n:::\n",
melhor, menor_m))
```

---

# Contribuição original: a ordem de visita das coordenadas

## A lacuna, e o que a teoria diz

O artigo varre as coordenadas na ordem $j=1,\dots,p$ e **nunca justifica essa
escolha**. Ela aparece como detalhe de implementação. Mas quando duas colunas são
**exatamente** linearmente dependentes, o conjunto de soluções ótimas do lasso é
uma *face* do poliedro, não um ponto: qualquer divisão do coeficiente entre as
colunas dependentes tem o mesmo ajuste e a mesma norma $\ell_1$, logo o mesmo
objetivo. O *coordinate descent* devolve **um** ponto dessa face, e qual ponto
depende de quem foi visitado primeiro.

```{r fig-vale, fig.width=6.2, fig.height=4.4}
vv2 <- vale_nao_unicidade(N = 120, lambda = 0.25, n = 55)
op <- par(mar = c(0.5, 0.5, 2.2, 0.5))
desenha_3d(vv2$lasso, theta = 42, phi = 22,
           titulo = "Lasso com duas colunas idênticas: o vale tem fundo plano")
par(op)
```

Um segundo painel 3D para a *elastic net* não ajudaria: o termo $\ell_2$ muda a
superfície muito pouco em valor absoluto, e as duas imagens sairiam
indistinguíveis. O que separa os dois casos é a inclinação **ao longo do fundo do
vale** — e para isso basta uma linha.

```{r fig-perfil, fig.height=3.6}
pv <- perfil_vale(N = 120, lambda = 0.25, alphas = c(1, 0.9, 0.5))
pv$rotulo <- factor(pv$rotulo, levels = unique(pv$rotulo))
ggplot(pv, aes(t, relativo, linetype = rotulo)) +
  geom_line(colour = "grey10", linewidth = 0.7) +
  geom_vline(xintercept = 0.5, colour = "grey80", linewidth = 0.3) +
  scale_linetype_manual(values = c("solid", "22", "44")) +
  guides(linetype = guide_legend(nrow = 2)) +
  labs(x = "como a soma é dividida:  beta1 = t.s,  beta2 = (1-t).s",
       y = "objetivo menos o mínimo", linetype = NULL,
       title = "Percorrendo o fundo do vale, da divisão (0, s) até (s, 0)",
       caption = "No lasso a curva é exatamente plana: toda divisão é igualmente ótima. O algoritmo escolhe uma delas, e quem escolhe é a ordem de visita.")
```

```{r fig-vale2, fig.width=9, fig.height=3.9}
gl <- transform(grade_df(vv2$lasso), tipo = "lasso (alpha = 1)")
ge <- transform(grade_df(vv2$enet),  tipo = "elastic net (alpha = 0,5)")
gv <- rbind(gl, ge)
otimos <- do.call(rbind, lapply(split(gv, gv$tipo), function(z)
  z[z$obj <= min(z$obj) * (1 + 1e-6), ]))
ggplot(gv, aes(b1, b2)) +
  geom_contour(aes(z = obj), bins = 30, colour = "grey72", linewidth = 0.3) +
  geom_point(data = otimos, colour = "grey5", size = 0.7) +
  facet_wrap(~ tipo) + coord_equal() +
  labs(x = expression(beta[1]), y = expression(beta[2]),
       title = "Onde estão os pontos ótimos",
       caption = "Pontos escuros: valores a menos de 1e-6 do mínimo. À esquerda formam um segmento; à direita, um ponto.")
```

```{r copias}
tab(cbind(variável = rownames(cop$lasso), as.data.frame(round(cop$lasso, 4))),
    caption = "Lasso: coeficientes de três cópias exatas, sob três ordens de visita.")
tab(cbind(variável = rownames(cop$elastic_net), as.data.frame(round(cop$elastic_net, 4))),
    caption = "Com alpha = 0,5: a mesma coisa, com penalidade estritamente convexa.")
```

::: {.intuicao}
**Intuição.** Com $\mathbf{x}_1=\mathbf{x}_2$, o ajuste só enxerga a soma
$\beta_1+\beta_2$, e a penalidade $\ell_1$ também só enxerga a soma (desde que os
sinais sejam iguais). Duas funções que dependem apenas da soma têm o mesmo valor
ao longo de toda a reta $\beta_1+\beta_2=c$: o fundo do vale é plano. O termo
$\ell_2$ quebra o empate porque $\beta_1^2+\beta_2^2$ **não** depende só da soma —
é mínimo quando os dois são iguais. Daí a divisão igualitária.

Note nas tabelas que a **soma** dos coeficientes é a mesma nas três ordens. O que
muda é a atribuição. O modelo prediz igual e conta uma história diferente.
:::

## Correlação alta não é o mesmo que dependência exata

```{r cod-sel, results='asis'}
mostra_trecho("ordem_selecao", "06_contribuicao.R")
```

```{r tab-sel-rho}
ts <- Reduce(function(a, b) merge(a, b, by = c("rho_g", "alpha")),
  lapply(c("jaccard", "amplitude_obj", "intercambiaveis", "recuperacao", "eqm_mu"),
         function(v) {
           s <- resume_mc(sel, v, c("rho_g", "alpha"))[, c("rho_g", "alpha", "media")]
           names(s)[3] <- v; s
         }))
ts <- ts[order(ts$rho_g, -ts$alpha), ]
names(ts) <- c("correlação no grupo", "alpha", "Jaccard sob reordenação",
               "amplitude do objetivo", "intercambiáveis",
               "recuperação do grupo", "erro vs E(y|x)")
tab(ts, digits = 4,
    caption = "Correlação igual a 1 significa colunas exatamente idênticas.")
```

```{r fig-sel, fig.height=3.8}
sj <- resume_mc(sel, "jaccard", c("rho_g", "alpha"))
ggplot(sj, aes(factor(alpha), media, group = factor(rho_g),
               linetype = factor(rho_g), shape = factor(rho_g))) +
  geom_line(colour = "grey25") +
  geom_errorbar(aes(ymin = media - ep, ymax = media + ep), width = 0.12,
                colour = "grey50") +
  geom_point(size = 2.3, fill = "white", colour = "grey10") +
  scale_shape_manual(values = c(21, 22, 24)) +
  scale_linetype_manual(values = c("solid", "22", "44")) +
  labs(x = expression(alpha~"(1 = lasso puro)"), y = "Jaccard sob reordenação",
       linetype = "correlação\nno grupo", shape = "correlação\nno grupo",
       title = "Instabilidade é fenômeno de dependência exata, não de correlação alta",
       caption = "Jaccard = 1 significa que a mesma lista de variáveis aparece em toda reordenação.")
```

```{r sel-leitura, results='asis'}
j_099 <- mean(sel$jaccard[sel$rho_g == 0.99 & sel$alpha == 1])
j_100 <- mean(sel$jaccard[sel$rho_g == 1    & sel$alpha == 1])

## o preco do remedio: qual o menor alpha < 1 que ja restaura a unicidade, e
## quanto ele custa em erro de predicao, no cenario de dependencia exata
sub1 <- subset(sel, rho_g == 1)
res1 <- resume_mc(sub1, "jaccard", "alpha")
err1 <- resume_mc(sub1, "eqm_mu",  "alpha")
al_ok <- res1$alpha[res1$alpha < 1 & res1$media > 0.999]
remedio <- if (length(al_ok)) {
  a_barato <- max(al_ok)
  e_um <- err1$media[err1$alpha == 1]
  e_ba <- err1$media[err1$alpha == a_barato]
  sprintf("**E o remédio é praticamente de graça.** Com colunas exatamente idênticas, alpha = %s já devolve Jaccard 1 — seleção perfeitamente estável — e o erro contra E(y|x) passa de %.4f para %.4f, uma diferença de %.1f%%. Não é preciso abandonar a parcimônia do lasso para recuperar a unicidade: basta não estar exatamente em alpha = 1.\n\n",
          format(a_barato), e_um, e_ba, 100 * (e_ba - e_um) / e_um)
} else ""

cat(sprintf(
"\n::: {.achado}\n**O resultado contrariou a expectativa inicial — e isso é o achado.** A primeira versão deste experimento usava apenas correlação intragrupo 0,99 e encontrou Jaccard próximo de 1: praticamente nenhuma instabilidade. Aqui, com alpha = 1, o Jaccard médio é %.3f sob correlação 0,99 e %.3f sob colunas exatamente idênticas.\n\nA explicação é teórica e está em R. J. Tibshirani (2013): com preditores de distribuição contínua, colunas distintas produzem solução de lasso **única com probabilidade 1**. Correlação alta não gera degenerescência; **dependência exata** gera.\n\nIsso não é curiosidade. Dependência exata é comum em dados aplicados — indicadoras redundantes, variáveis derivadas de outras, totais que são soma de partes, e todo caso com p > N — e é justamente onde ninguém procura, porque a saída do algoritmo parece perfeitamente determinada.\n\n%s\n:::\n",
j_099, j_100, remedio))
```

## O segundo mecanismo, e por que ele se confunde com o primeiro

Existe uma segunda fonte de variação sob reordenação, de natureza completamente
diferente: com tolerância finita, coeficientes numericamente minúsculos oscilam
entre zero e não zero conforme a ordem de visita. Para quem lê a saída, isso é
indistinguível de degenerescência verdadeira — e o remédio é o oposto (apertar a
tolerância, não trocar de estimador).

```{r cod-diag, results='asis'}
mostra("diagnostico_ordem", "06_contribuicao.R")
```

::: {.achado}
**A proposta: um diagnóstico que separa os dois.** Reajuste $B$ vezes com ordens
de visita sorteadas e olhe **duas** coisas:

| Conjunto selecionado | Valor do objetivo | Diagnóstico |
|:--|:--|:--|
| varia | constante | **não unicidade verdadeira** — os pontos são igualmente ótimos |
| varia | varia | **convergência incompleta** — aperte a tolerância antes de concluir |
| constante | constante | seleção estável |

Reamostragem *bootstrap*, o instrumento usual para avaliar estabilidade de
seleção, não faz essa distinção: ela muda os dados e, portanto, mistura
degenerescência, erro numérico e incerteza amostral numa medida só. Aqui os dados
e o $\lambda$ são sempre os mesmos — a única coisa que muda é a ordem de visita.

O limiar de magnitude cumpre o mesmo papel do outro lado: sem ele, um coeficiente
de $10^{-12}$ conta como variável do modelo, e o diagnóstico mede ruído de
arredondamento em vez de estrutura.
:::

## A ordem afeta a velocidade?

```{r cod-vel, results='asis'}
mostra_trecho("ordem_velocidade", "06_contribuicao.R")
```

```{r tab-vel}
v1 <- resume_mc(vel, "visitas", c("rho", "ordem"))
pega <- function(o, col) v1[[col]][v1$ordem == o][order(v1$rho[v1$ordem == o])]
v2 <- data.frame(
  rho = sort(unique(v1$rho)),
  `cíclica` = round(pega("ciclica", "media")),
  `EP cíclica` = round(pega("ciclica", "ep")),
  `aleatória` = round(pega("aleatoria", "media")),
  `EP aleatória` = round(pega("aleatoria", "ep")),
  `razão` = round(pega("aleatoria", "media") / pega("ciclica", "media"), 3),
  check.names = FALSE)
tab(v2, caption = sprintf("N = 100, p = 200, preditores equicorrelacionados, %d réplicas.",
                          PARAM$R_VEL))
```

```{r fig-vel, fig.height=3.4}
ggplot(v1, aes(factor(rho), media, fill = ordem)) +
  geom_col(position = position_dodge(0.75), colour = "grey20", width = 0.65) +
  geom_errorbar(aes(ymin = media - ep, ymax = media + ep),
                position = position_dodge(0.75), width = 0.18, colour = "grey20") +
  scale_y_continuous(labels = function(z) format(z, big.mark = ".", scientific = FALSE)) +
  cinza_fill() +
  labs(x = expression(rho), y = "visitas de coordenada (média ± 1 EP)",
       fill = "ordem de visita",
       title = "Aleatorizar a ordem de varredura acelera o caminho?")
```

```{r vel-leitura, results='asis'}
raz <- v2$`razão`; rho_v <- v2$rho
i_max <- which.min(raz)
sobrepoe <- function(i) {
  a <- v2$`cíclica`[i]; ea <- v2$`EP cíclica`[i]
  b <- v2$`aleatória`[i]; eb <- v2$`EP aleatória`[i]
  abs(a - b) < (ea + eb)
}
cat(sprintf(
"O efeito depende do regime, e o sinal muda. O ganho maior aparece em rho = %s, onde a ordem aleatória gasta %.0f%% das visitas da cíclica; em rho = %s a razão é %.2f. As barras de erro %s nesse melhor caso, com %d réplicas.

",
rho_v[i_max], 100 * raz[i_max], rho_v[1], raz[1],
ifelse(sobrepoe(i_max), "ainda se sobrepõem", "não se sobrepõem"), PARAM$R_VEL))
cat("::: {.achado}\n**Este é o resultado mais claro da seção, e ele contraria o artigo.** Os autores registram não ter observado degradação com correlação alta. Sob varredura cíclica, com preditores equicorrelacionados, a degradação existe e é enorme — e trocar a varredura por uma ordem sorteada a cada ciclo devolve boa parte do que se perdeu, exatamente como a teoria de otimização prevê e como a figura da Seção 4 ilustra: a ordem fixa escorrega pela parede do vale, a ordem sorteada não fica presa no mesmo padrão.\n\nO sinal se inverte quando não há correlação, e faz sentido: sem elipses alongadas não há zigue-zague para desfazer, e sortear a ordem só acrescenta desordem à sequência de atualizações do resíduo.\n\nA ressalva que fica: com correlação equicorrelacionada alta os preditores são quase a mesma variável e o *active set* é pequeno, então este delineamento é favorável ao efeito. Um teste com correlação AR(1) e muitas variáveis genuinamente ativas diria se o ganho sobrevive ao caso mais comum na prática.\n:::\n")
```

---

# Aplicação a dados reais

## Os dados

```{r cod-dados, results='asis'}
mostra("carrega_dados", "07_aplicacao.R")
```

*Communities and Crime* (Redmond, 2002; UCI, DOI 10.24432/C53W3X, CC BY 4.0):
`r nrow(dcr$X)` comunidades dos EUA e `r ncol(dcr$X)` preditores após a limpeza,
resposta = crimes violentos por 100 mil habitantes. Não é o conjunto do artigo
(expressão genética) nem o dos tutoriais do `glmnet`. Foram descartadas
`r dcr$n_descartadas` variáveis por excesso de faltantes — as da pesquisa LEMAS,
ausentes em 84% das comunidades.

```{r fig-colin, fig.height=3.2}
ggplot(data.frame(mc = app$colinearidade), aes(mc)) +
  geom_histogram(bins = 30, fill = "grey80", colour = "grey25", linewidth = 0.3) +
  geom_vline(xintercept = 0.8, linetype = "dashed", colour = "grey30") +
  labs(x = "maior |correlação| com alguma outra covariável", y = "nº de covariáveis",
       title = "Neste conjunto a colinearidade é a regra, não a exceção",
       caption = sprintf("%.0f%% das covariáveis têm correlação absoluta acima de 0,8 com alguma outra.",
                         100 * mean(app$colinearidade > 0.8)))
```

## O caminho, e a escolha de $\lambda$

```{r fig-caminho, fig.height=4.0}
fitA <- app$ajuste
camA <- caminho_para_df(fitA)
b_min <- fitA$beta[, app$cv$i_min]
destaque <- order(-abs(b_min))[1:6]
camA$grupo <- ifelse(camA$j %in% destaque, "6 maiores em lambda.min", "demais")
ggplot(camA, aes(log(lambda), coef, group = j, colour = grupo, linewidth = grupo)) +
  geom_hline(yintercept = 0, colour = "grey75", linewidth = 0.3) +
  geom_line() +
  geom_vline(xintercept = log(app$cv$lambda_min), linetype = "dashed", colour = "grey30") +
  geom_vline(xintercept = log(app$cv$lambda_1se), linetype = "dotted", colour = "grey30") +
  scale_colour_grey(start = 0.05, end = 0.82) +
  scale_linewidth_manual(values = c("6 maiores em lambda.min" = 0.8, "demais" = 0.25),
                         guide = "none") +
  labs(x = expression(log(lambda)), y = "coeficiente", colour = NULL,
       title = "O regularization path nos dados reais",
       caption = "Tracejada: lambda.min. Pontilhada: regra de 1 erro-padrão. Cada curva é uma covariável.")
```

```{r fig-cv, fig.height=3.6}
cvd <- data.frame(ll = log(app$cv$lambda), m = app$cv$cvm, s = app$cv$cvse)
brk <- unique(round(seq(1, length(app$cv$lambda), length.out = 8)))
ggplot(cvd, aes(ll, m)) +
  geom_ribbon(aes(ymin = m - s, ymax = m + s), fill = "grey85") +
  geom_line(colour = "grey15", linewidth = 0.6) +
  geom_point(colour = "grey25", size = 1) +
  geom_vline(xintercept = log(app$cv$lambda_min), linetype = "dashed", colour = "grey20") +
  geom_vline(xintercept = log(app$cv$lambda_1se), linetype = "dotted", colour = "grey20") +
  scale_x_continuous(sec.axis = sec_axis(~ ., breaks = log(app$cv$lambda)[brk],
                                         labels = app$cv$df[brk],
                                         name = "coeficientes não nulos")) +
  labs(x = expression(log(lambda)), y = "erro quadrático médio (CV 10-fold)",
       title = "Cross-validation nos dados reais")
```

```{r app-desemp}
dp <- app$desempenho
names(dp) <- c("regra", "lambda", "tamanho", "EQM no teste")
tab(dp, digits = 5,
    caption = sprintf("%d observações de treino, %d de teste, %d preditores.",
                      app$n_treino, app$n_teste, app$p))
```

```{r app-leitura, results='asis'}
d_mqo <- app$desempenho$eqm_teste[app$desempenho$regra == "MQO (sem penalizacao)"]
d_1ep <- app$desempenho$eqm_teste[app$desempenho$regra == "CV (1 EP)"]
t_1ep <- app$desempenho$tamanho[app$desempenho$regra == "CV (1 EP)"]
cat(sprintf(
"Com N/p em torno de %.0f, a penalização compra pouco em predição: a regra de 1 erro-padrão fica %.1f%% %s que o MQO no conjunto de teste. O que ela compra é parcimônia — %d variáveis contra %d. Em conjuntos assim o argumento a favor da regularização é interpretativo e de estabilidade, não preditivo, e é honesto dizer isso.\n",
app$n_treino / app$p, 100 * abs(d_1ep - d_mqo) / d_mqo,
ifelse(d_1ep > d_mqo, "pior", "melhor"), t_1ep, app$p))
```

## O diagnóstico de reordenação, aplicado

Aqui o diagnóstico roda **duas vezes** sobre os mesmos dados, mesmo $\lambda$ e
mesmo estimador, mudando apenas o critério de parada: o absoluto usual
($\max_j(\Delta\beta_j)^2 < 10^{-7}$, a ordem de grandeza do `glmnet`) e o
proporcional a $\lambda$ adotado neste trabalho.

```{r app-diag}
dl <- app$diag_lasso; de <- app$diag_en; ds <- app$diag_solto
tab(data.frame(
  ajuste = c("lasso, critério absoluto (usual)",
             "lasso, critério proporcional a lambda",
             "elastic net (alpha = 0,5), proporcional"),
  `Jaccard sob reordenação` = c(ds$jaccard_limiar, dl$jaccard_limiar, de$jaccard_limiar),
  `amplitude do objetivo` = c(ds$amplitude_obj, dl$amplitude_obj, de$amplitude_obj),
  `tamanho médio` = c(ds$tamanho_medio, dl$tamanho_medio, de$tamanho_medio),
  `intercambiáveis` = c(ds$intercambiaveis, dl$intercambiaveis, de$intercambiaveis),
  check.names = FALSE), digits = 4,
  caption = sprintf("%d reajustes com ordens de visita sorteadas.", PARAM$B_ORD))
```

```{r fig-app-diag, fig.height=4.2}
monta <- function(dg, rot) {
  f <- data.frame(variavel = names(dg$freq), freq = as.numeric(dg$freq),
                  ajuste = rot)
  subset(f, freq > 0 & freq < 1)
}
fr <- rbind(monta(ds, "critério absoluto (usual)"),
            monta(dl, "critério proporcional a lambda"))

if (nrow(fr) == 0) {
  ggplot(data.frame(x = 1, y = 1), aes(x, y)) +
    annotate("text", x = 1, y = 1, size = 4, colour = "grey20",
             label = "Nenhuma variável intercambiável sob nenhum dos dois critérios:\ntoda variável é sempre ou nunca selecionada.") +
    theme_void()
} else {
  ord <- unique(fr$variavel[order(-fr$freq)])
  fr$variavel <- factor(fr$variavel, levels = rev(ord))
  ggplot(fr, aes(freq, variavel)) +
    geom_col(fill = "grey80", colour = "grey25", width = 0.7) +
    facet_wrap(~ ajuste) + xlim(0, 1) +
    labs(x = "frequência de seleção sob reordenação das coordenadas", y = NULL,
         title = "Somente as variáveis que NÃO são sempre nem nunca selecionadas",
         caption = "Variáveis com frequência 0 ou 1 foram omitidas — são a maioria e não informam nada.")
}
```

```{r app-diag-leitura, results='asis'}
cat(sprintf(
"::: {.achado}\n**O diagnóstico fez exatamente o que foi desenhado para fazer, e o resultado é um alerta.** Com o critério absoluto, %d variáveis aparecem como intercambiáveis e o Jaccard cai para %.3f. Com o critério proporcional a lambda, sobram %d e o Jaccard vai a %.3f. Os dados são os mesmos, o lambda é o mesmo, o estimador é o mesmo.\n\n",
ds$intercambiaveis, ds$jaccard_limiar, dl$intercambiaveis, dl$jaccard_limiar))

cat(sprintf(
"A amplitude do objetivo entre as reordenações é %s no primeiro caso e %s no segundo — em ambos, muito abaixo de qualquer diferença substantiva. Segundo a tabela de decisão da seção anterior, conjunto que varia com objetivo constante indicaria não unicidade. Mas a instabilidade **desaparece** quando a tolerância aperta, e não há como uma degenerescência genuína desaparecer por isso: era %s.\n\n",
fmt(ds$amplitude_obj), fmt(dl$amplitude_obj),
if (dl$intercambiaveis < ds$intercambiaveis) "coeficientes numericamente minúsculos oscilando entre zero e não zero, conforme a ordem de visita" else "ruído de arredondamento"))

cat("**A lição, que vale além deste conjunto de dados.** Se tivéssemos parado na primeira execução, teríamos escrito que a lista de fatores associados à criminalidade violenta é instável e que parte dela é artefato de ordenação — uma afirmação substantiva, publicável, e **errada**. O que havia era tolerância frouxa. É por isso que o diagnóstico precisa das duas peças: reordenar expõe o sintoma, e o valor do objetivo mais o aperto da tolerância dizem qual é a doença.\n:::\n")
```

::: {.achado}
**Recomendação prática.** Ao reportar variáveis selecionadas por lasso em dados
colineares: (i) rode o ajuste com ordens de visita sorteadas e publique a
frequência de seleção; (ii) antes de interpretar qualquer instabilidade, repita
com a tolerância apertada. O primeiro passo custa `r PARAM$B_ORD` ajustes; o
segundo custa um.

O modelo continua válido para predição em qualquer caso — o erro fora da amostra
é o mesmo. O que está em jogo é a leitura da lista de variáveis, que é o uso mais
comum em ciências sociais aplicadas.
:::

---

# Conclusões

1. **O recorte se sustenta.** O caminho com *warm starts* é a peça que 1996 não
   tinha, é o que os autores de fato reivindicam, e é aquilo de que todas as
   demais partes do artigo dependem.

2. **A implementação está correta**, verificada contra o caso ortonormal de 1996
   e contra as condições KKT ao longo de todo o caminho — nunca contra outra
   implementação, o que seria circular.

3. **Os ingredientes são acelerações puras** (EC1): as quatro configurações
   atingem o mesmo valor do objetivo, com diferença relativa
   `r fmt(max(abl$dif_obj[abl$convergiu_tudo]))`. O *warm start* domina, os
   ganhos se sobrepõem, e a
   correlação encarece o *coordinate descent* — mas o *warm start* absorve boa
   parte disso, o que reconcilia a teoria de otimização com o que os autores
   relatam.

4. **O caminho barato mudou a prática** (EC2): a *cross-validation* compete em
   erro de predição e é a única regra que permanece bem definida quando o modelo
   cresce.

5. **A ordem de visita não é um detalhe de implementação** (contribuição): sob
   dependência exata ela determina qual variável de um grupo aparece no modelo,
   e a simulação confirma que o fenômeno é de dependência **exata**, não de
   correlação alta. Nos dados reais o diagnóstico apontou o outro mecanismo: a
   instabilidade aparente vinha da tolerância, e sumiu ao apertá-la. Separar as
   duas causas é o que o *bootstrap* não consegue fazer, e é a contribuição.

6. **A lição geral.** Em 1996 havia um estimador que quase não se conseguia
   calcular, e critérios analíticos existiam em boa parte para contornar o custo
   do cálculo. Quando o custo caiu, os critérios saíram de cena e a
   *cross-validation* virou padrão. *Como calcular* redefiniu *o que estimar*.

## Limitações

- Laços interpretados em R: as escalas **absolutas** de tempo não são comparáveis
  às do artigo (Fortran). Por isso o custo é reportado em visitas de coordenada.
- Não implementamos GLMs, *covariance updates*, multinomial nem resposta
  agrupada.
- O experimento de velocidade da ordem de varredura usa preditores
  equicorrelacionados, delineamento favorável ao efeito medido. Refazê-lo com
  correlação AR(1) e muitas variáveis ativas é trabalho pendente.
- Nas configurações sem *warm start* alguns ajustes atingem o limite de
  iterações no fim do caminho. Isso está registrado no objeto e reportado, mas
  significa que o custo dessas configurações é uma **subestimativa**: elas
  pararam antes de resolver.
- O diagnóstico de reordenação detecta não unicidade, mas não a resolve; o
  remédio testado ($\alpha<1$) muda o estimador.
- O critério de parada proporcional a $\lambda$ resolve a falta de equivariância,
  mas a constante `tol` continua arbitrária. Um critério que devolvesse um
  certificado explícito — parar quando a violação KKT relativa cai abaixo de um
  limiar — seria mais honesto, ao custo de tornar a auditoria KKT parte do
  algoritmo em vez de uma verificação independente.
- Nada aqui trata de inferência após seleção.

---

# Referências {-}

- Tibshirani, R. (1996). Regression Shrinkage and Selection via the Lasso. *JRSS-B*, **58**(1), 267–288.
- Friedman, J., Hastie, T. & Tibshirani, R. (2010). Regularization Paths for Generalized Linear Models via Coordinate Descent. *Journal of Statistical Software*, **33**(1), 1–22.
- Friedman, J., Hastie, T., Höfling, H. & Tibshirani, R. (2007). Pathwise Coordinate Optimization. *Annals of Applied Statistics*, **2**(1), 302–332.
- Zou, H. & Hastie, T. (2005). Regularization and Variable Selection via the Elastic Net. *JRSS-B*, **67**(2), 301–320.
- Zou, H., Hastie, T. & Tibshirani, R. (2007). On the "degrees of freedom" of the lasso. *Annals of Statistics*, **35**(5), 2173–2192.
- Tibshirani, R. J. (2013). The lasso problem and uniqueness. *Electronic Journal of Statistics*, **7**, 1456–1490. — base teórica da contribuição.
- Efron, B., Hastie, T., Johnstone, I. & Tibshirani, R. (2004). Least Angle Regression. *Annals of Statistics*, **32**(2), 407–499.
- Donoho, D. & Johnstone, I. (1994). Ideal Spatial Adaptation by Wavelet Shrinkage. *Biometrika*, **81**, 425–455.
- Tseng, P. (2001). Convergence of a Block Coordinate Descent Method for Nondifferentiable Minimization. *JOTA*, **109**, 475–494.
- Wu, T. T. & Lange, K. (2008). Coordinate descent algorithms for lasso penalized regression. *Annals of Applied Statistics*, **2**(1), 224–244.
- Redmond, M. (2002). *Communities and Crime* [conjunto de dados]. UCI Machine Learning Repository. DOI 10.24432/C53W3X.

---

# Reprodutibilidade {-}

```{r sessao, echo=TRUE}
sessionInfo()
```